ACORDAO-COMPLETO-2352831

ACÓRDÃO 3473/2019 ATA 16/2019 - SEGUNDA CÂMARA

VISTOS, relatados e discutidos estes autos de Tomada de Contas Especial (TCE) instaurada pelo Ministério de Trabalho e Emprego - MTE em decorrência de irregularidades na execução do Contrato de Prestação de Serviços nº 28/1999, decorrente da execução do Convênio MTE/SEFOR/CODEFAT 006/99, celebrado com o Estado do Maranhão:
ACORDAM os Ministros do Tribunal de Contas da União, reunidos em Sessão da Segunda Câmara, diante das razões expostas pelo Relator, em:
9.1. excluir a responsabilidade  nestes autos do Sr. Nassim Gabriel Mehedff (CPF XXX.243.786-XX) ;
9.2. considerar iliquidáveis as presentes contas, nos termos dos arts. 20 e 21 da Lei n° 8.443/92;
9.3 arquivar o presente processo.

Tomada de contas especial autuada em relação a seis contratos decorrentes da execução do convênio que teve por objeto o estabelecimento de cooperação técnica e financeira mútua para a execução das atividades inerentes à qualificação profissional, no âmbito do Plano Nacional de Qualificação do Trabalhador  Planfor.

Segunda Câmara

Estado do Maranhão

3. Responsáveis: César Rodrigues Viana (peça 6, p. 19 e 26; TC-019.872/2009-1, peça 3, p. 79, peça 4, p. 63; TC-020.027/2009-5, peça 4, p. 30; TC-020.030/2009-0, peça 4, p. 39, peça 5, p. 47; TC-020.048/2009-5, peça 4, p. 20; TC- 024.024/2009-1, peça 7, p. 11), CPF XXX.661.113-XX; José Augusto Santos Ferro (peça 6, p. 19 e 27; TC-020.027/2009-5, peça 4, p. 31; TC-020.030/2009-0, peça 4, p. 41, peça 5, p. 47; TC-024.024/2009-1, peça 7, p. 11), CPF XXX.856.997-XX; Eliane da Conceição Silva Matos [Eliane da Conceição Azevedo Silva] (peça 6, p. 19 e 28; TC-019.872/2009-1, peça 4, p. 60 e 64; TC-020.030/2009-0, peça 4, p. 42, peça 5, p. 47; TC-024.024/2009-1, peça 7, p. 11), CPF XXX.705.013-XX; Eloína Helena Sousa Abrantes (peça 6, p. 19 e 29; TC-019.872/2009- 1, peça 4, p. 58 e 64; TC-020.027/2009-5, peça 4, p. 32; TC-020.030/2009-0, peça 4, p. 42, peça 5, p. 47), CPF XXX.664.363-XX; Nassim Gabriel Mehedff (peça 6, p. 19 e 32; TC-019.872/2009-1, peça 3, p. 85, peça 4, p. 63; TC-020.027/2009-5, peça 4, p. 33; TC- 020.030/2009-0, peça 4, p. 43, peça 5, p. 47; TC-020.048/2009-5, peça 4, p. 21; TC- 024.024/2009-1, peça 7, p. 11), CPF XXX.243.786-XX; Serviço Nacional de Aprendizagem Industrial - Senai/DR/MA (peça 6, p. 19 e 33), CNPJ 33.564.543/0009-48; Jorge Machado Mendes (peça 6, p. 19 e 31), CPF XXX.601.273-XX; Jaldo Antonio da Silva Abreu, CPF-XXX.919.933-XX (peça 6, p. 30, peça 49, p. 28 e 40); Federação dos Trabalhadores na Agricultura do Estado do Maranhão (Fetaema: TC-019.872/2009-1, peça 3, p. 75), CNPJ 06.062.327/0001-74; Domingos Albuquerque Paz (TC-019.872/2009-1, peça 3, p. 7; peça 4, p. 50 e 63), CPF XXX.279.343-XX; Wladimir de Carvalho Abreu (TC- 019.872/2009-1, peça 4, p. 55 e 63; TC- 020.030/2009-0, peça 5, p. 44 e 48), CPF XXX.013.487-XX; Lucio Antonio Rabelo Balata (TC-019.872/2009-1, peça 4, p. 56 e 63; TC- 020.030/2009-0, peça 5, p. 45 e 48), CPF XXX.574.343-XX; Vera Simone Cardoso de Paiva Mohana Pinheiro (TC-019.872/2009-1, peça 4, p. 57 e 64; TC-020.030/2009-0, peça 5, p. 46 e 48), CPF XXX.996.063-XX; José Carlos Durans Pinheiro (TC-019.872/2009-1, peça 4, p. 59 e 64), CPF XXX.298.493-XX; Universidade Federal do Maranhão (UFMA: TC-020.027/2009-5, peça 4, p. 28, peça 6, p. 18), CNPJ: 06.279.103/0001-19; Othon de Carvalho Bastos (TC-020.027/2009-5, peça 4, p. 29, peça 6, p. 13), CPF XXX.877.123-XX; Serviço Nacional de Aprendizagem de Transporte (Senat: TC- 020.030/2009-0, peça 4, p. 36, peça 6, p. 26), CNPJ 73.471.963/0001-47; David Lopes de Oliveira (TC-020.030/2009-0, peça 4, p. 36, peça 5, p. 35 e 47), CPF XXX.710.303-XX; Associação Estadual de Cooperação Agrícola (Aesca: TC-020.048/2009-5, peça 4, p. 18), CNPJ 02.384.288/0001-70; José Jonas Borges da Silva (TC-020.048/2009-5, peça 4, p. 19, peça 5, p. 33), CPF XXX.990.203-XX; Fundação Beneficente São Sebastião (TC-024.024/2009-1, peça 7, p. 11), CNPJ 10.443.364/0001-08; Maria de Lourdes de Carvalho Costa (TC- 024.024/2009-1, peça 7, p. 11), CPF XXX.503.093-XX

13.1. Ministros presentes: Ana Arraes (Presidente), Aroldo Cedraz e Raimundo Carreiro (Relator).
13.2. Ministros-Substitutos presentes: Marcos Bemquerer Costa e André Luís de Carvalho.

RAIMUNDO CARREIRO

Inicialmente, transcrevo a instrução de peça eletrônica 116, lavrada no âmbito da Secretaria no Estado do Maranhão (Sec-MA) :
"INTRODUÇÃO
Os presentes autos reúnem, conforme determinado pelo Acórdão 837/2010-TCU-Primeira Câmara (peça 6, p. 39-40) e por despacho do Relator em cada um deles (TC-Processo 020.027/2009-5, Peça 6, p. 28; TC-Processo 020.030/2010-3, Peça 6, p. 36, e TC-Processo 024.024/2009-1, Peça 7, p. 34) , as tomadas de contas especiais autuadas em relação a seis contratos decorrentes da execução do Convênio MTE/SEFOR/CODEFAT 006/99, Siafi 371032, celebrado pelo Governo do Estado do Maranhão, por meio da Gerência de Desenvolvimento Social (GDS/MA) com o Ministério do Trabalho e Emprego (MTE) que teve por objeto o estabelecimento de cooperação técnica e financeira mútua para a execução das atividades inerentes à qualificação profissional, no âmbito do Plano Nacional de Qualificação do Trabalhador - Planfor, para o período de 1999 a 2002 (v. peça 1, p. 17-38; peça 2, p. 30-37) e Plano Estadual de Qualificação - MA (PEQ/99, a ser executado até 31/12/1999 - cf. peça 13, p. 42) (v. tb. peça 50, p. 60; peça 8, p. 44-50; peça 9, p. 1-34, peça 10, p. 1-40) .
HISTÓRICO 
Conforme disposto nas Cláusulas Quarta e Quinta do termo do convênio, assim como em seu Plano de Trabalho, foram previstos, para o exercício de 1999, R$ 3.344.000,00 para a execução do objeto, dos quais R$ 3.040.000,00 seriam repassados pelo concedente e R$ 304.000,00 corresponderiam à contrapartida (v. itens 4.1 e 4.2 da Cláusula Quarta, itens 5.1 e 5.2 da Cláusula Quinta do termo de convênio e Plano de Aplicação do Plano de Trabalho para 1999, peça 1, p. 19-20 e 29, modificados pelo termo aditivo 001/1999, de 21/10/1999, peça 1, p. 35-38 - proc. MTE 46223.Processo 001128/2006-71) .
Os recursos federais para execução no exercício de 1999 foram repassados em três parcelas, conforme Tabela 1 do Apêndice I desta instrução.
	O ajuste vigeu no período de 4/5/1999 a 28/2/2003, prazo final para apresentação da prestação de contas, conforme Cláusula Décima Terceira do termo de convênio, peça 1, p. 26 (proc. MTE 46223.Processo 001128/2006-71) .
Os contratos abrangidos pelo Convênio MTE/SEFOR/CODEFAT 006/99 e cuja execução é analisada nesse processo são: 
Contrato de Prestação de Serviço 028/1999 firmado entre Governo do Estado do Maranhão com o Serviço Nacional de Aprendizagem Industrial - SENAI/DR/MA, cf. peça 2, p. 30-37;
Contrato de Prestação de Serviço 092/1999 firmado entre Governo do Estado do Maranhão com a Federação dos Trabalhadores na Agricultura do Estado do Maranhão - Fetaema, cf. peça 1, p. 4; peça 2, p. 27 do TC-Processo 019.872/2009-1) ;
Contrato de Prestação de Serviço 026/1999 firmado entre Governo do Estado do Maranhão com a Fundação Universidade Federal do Maranhão - Ufma, cf. peça 1, p. 2 do TC-Processo 020.027/2009-5) ; 
Contrato de Prestação de Serviços 054/1999 firmado entre Governo do Estado do Maranhão com o Serviço Nacional de Aprendizagem do Transporte - Senat, cf. peça 1, p. 2 do TC-Processo 020.030/2010-3) ;
 Contrato de Prestação de Serviço 046/1999 firmado entre Governo do Estado do Maranhão com a Associação Estadual de Cooperação Agrícola - AESCA/MA, cf. peça 1, p. 2 do TC-Processo 020.048/2009-5) ;
Contrato de Prestação de Serviço 059/1999 firmado entre Governo do Estado do Maranhão com a Fundação Beneficente São Sebastião, cf. peça 1, p. 2 do TC-Processo 024.024/2009-1) .
Como exposto, o Contrato de Prestação de Serviço 028/1999 foi originalmente autuado para ser tratado nesses autos, os demais contratos tiveram processo de TCE autuados de forma específica, contudo, depois foram apensados a esses autos para análise em conjunto, consoante entendimento exposto na instrução de peça 6, p. 34-37 e Acórdão 837/2010-TCU-Primeira Câmara (peça 6, p. 39-40) . Isso porque a ocorrência de mais de uma TCE para o mesmo convênio se deu em virtude do fato de a Comissão de Tomada de Contas Especial (CTCE) designada para apuração de irregularidades no Convênio acima citado ter optado pelo desmembramento do objeto da TCE original, individuando a sua autuação por entidade contratada e respectivos contratos decorrentes desse convênio, conforme registrou em ata de 9/3/2006, juntada à peça 4, p. 7 (proc. MTE 46223.Processo 001128/2006-71) .
A Controladoria-Geral da União realizou, entre o início do segundo semestre de 1999 e o do primeiro semestre de 2000, fiscalização das ações realizadas com os recursos transferidos para desenvolvimento das ações no âmbito do Plano Nacional de Qualificação do Trabalhador (Planfor) consubstanciadas na execução do Plano Estadual de Qualificação referente ao exercício de 1999 do Estado do Maranhão  (cf. peça 1, p. 8 - proc. MTE 46223.Processo 001128/2006-71) , na qual detectou a ocorrência de irregularidades na execução dos citados recursos, objeto do Convênio- MTE/SEFOR/CODEFAT 006/99. Tal relatório ensejou a edição da Nota Técnica-DSTEM/SFC/MF 31 (peça 1, p. 8-16 - proc. MTE 46223.Processo 001128/2006-71) , de 21/9/2001, com a consolidação das ocorrências que podem ser assim sintetizadas:
Turmas Inexistentes;
Descumprimento de Condições essenciais (redução da carga horária do curso; instalações inadequadas das turmas; turmas iniciadas com número de alunos menor do que o previsto; não distribuição de incentivos como vale-transporte; qualificação inadequada do instrutor, etc.) 
Taxa de Evasão;
 Custo acima da média do mercado; e
Ausência de controle e acompanhamento;
Com esses achados, obtidos por meio de amostragem estatística, a CGU recomendou ao concedente o aprofundamento das investigações e apuração de responsabilidades e, se fosse o caso, a instauração de tomada de contas especial. Em 13/8/2003, o TCU, ao julgar representação objeto do TC-Processo 009.578/2000-1, emitiu determinação à Secretaria Executiva do Ministério do Trabalho e Emprego adotasse providências com vistas a apurar as ocorrências consignadas na Nota Técnica 31/DSTEM/SFC/MF, de 21/09/2001, referente à fiscalização realizada pelo Controle Interno na execução do Plano Estadual de Qualificação do Estado do Maranhão nos exercícios de 1999 e 2000 (cf. item 9.3 do Acórdão 1089/2003-TCU-Plenário, peça 7, p. 16-23) .
	Por conta das irregularidades comunicadas pela CGU, a Secretaria de Políticas Públicas de Emprego do Ministério do Trabalho (SPPE/MTE) instaurou TCE, por meio da Portaria SPPE/MTE 4, de 10 de novembro de 2004 (peça 1, p. 5 - proc. MTE 46223.Processo 001128/2006-71) . A respectiva Comissão de Tomada de Contas Especial (CTCE) foi instalada em 23/11/2004, conforme ata à peça 1, p. 6 (proc. MTE 46223.Processo 001128/2006-71) . 
O Acórdão 1509/2015-TCU-Primeira Câmara (peça 44) determinou que fosse realizada diligência junto à Secretaria de Políticas Públicas de Emprego - SPPE, requerendo os autos do processo 46223.Processo 001128/2006-71, referente à Tomada de Contas Especial instaurada para apurar irregularidades na utilização dos recursos repassados por força do Convênio MTE/SEFOR/CODEFAT 006/99 para execução do Contrato 028/99 pela entidade Serviço Nacional de Aprendizagem Industrial - SENAI, autos estes referidos no Ofício 145/2009/AECI/MTE, de junho de 2009 (peça 6, p. 23) , e fosse, em seguida, promovida a citação dos responsáveis e a reinstrução dos autos, tendo em vista os documentos obtidos e as considerações do voto que fundamentara essa deliberação.
	O Voto mencionado trata-se do Voto Complementar (peça 40) , que acolheu o Voto Revisor do Ministro WALTON ALENCAR RODRIGUES (peça 43) , o qual rejeitou a proposta do Ministério Público de Contas de que, decorrido longo tempo desde os fatos, os autos fossem arquivados sem julgamento de mérito, com fundamento no art. 1º, inciso I, da Lei 8.443/92, c/c o art. 212 do Regimento Interno e com os arts. 6º e 18 da Instrução Normativa-TCU 71, 28 de novembro de 2012. Referido Voto considerou que o mero decurso de tempo não seria, por si só, suficiente para caracterizar prejuízo ao contraditório e à ampla defesa, haja vista que, não raras vezes, os elementos necessários para comprovar os fatos já se encontrariam acostados aos autos. Somente a análise do caso concreto seria capaz de revelar ocorrência de prejuízo à defesa. E se esse prejuízo decorresse da inação do responsável que não prestou contas quando deveria fazê-lo não se poderia abrir azo à elisão de sua responsabilidade, especialmente considerando que, nas circunstâncias destes autos, não caberia considerar as contas iliquidáveis, ante o entendimento de que o transcurso de mais de dez anos entre a data da ocorrência e a primeira notificação do responsável pela autoridade administrativa competente prejudicaria o exercício da ampla defesa, pois, ao menos desde a notificação, os responsáveis têm pleno conhecimento de que as contas do Convênio MTE/SEFOR/CODEFAT 006/99, no que tange aos recursos utilizados na execução do Contrato de Prestação de Serviços 28/1999, não foram aprovadas, sendo que, conforme o art. 30, § 1º, da IN-MF/STN 01, de 15 de janeiro de 1997, que disciplina o convênio em questão, os comprovantes de despesas devem ser mantidos em arquivo, em boa ordem, à disposição dos órgãos de controle interno e externo, pelo prazo de 5 anos, contados da aprovação da tomada de contas [do órgão concedente, relativa ao exercício da concessão].
O referido Voto Revisor (peça 43) , ainda, enfatizou que, na instrução anterior (peça 35) , foi consignado que o débito apontado pelo repassador decorre da ausência de apresentação, pelos responsáveis, dos comprovantes de realização do curso de forma integral. Lembrou que, em relação aos processos do Planfor, a jurisprudência desta Corte tem adotado, como critério, que sejam relevadas as falhas não diretamente vinculadas a possível débito, para se considerar devidamente comprovada a regular execução dos cursos ministrados nos casos em que for possível concluir pela existência de três elementos fundamentais em qualquer treinamento: instrutores, alunos e instalações físicas. Por conseguinte, defendeu que os documentos referidos pela Comissão de Tomada de Contas Especial do MTE (CTCE) podem, ao menos em tese, comprovar a existência dos três elementos supracitados. 
Assim, segue síntese do histórico de cada contrato analisado desse processo.
Contrato de Prestação de Serviços 28/99-GDS
O Contrato 28/99-GDS foi originário do Convite 24/99 que, no dia da abertura do convite, só compareceu o Senai/MA (cf. ata de 31/5/1999, peça 49, p. 23; RI Senai/MA: peça 2, p. 18-19; Decreto de criação do Senai: Peça 2, p. 20-21) . Após a avaliação e julgamento da proposta de qualificação em Corte e Costura apresentada (peça 2, p. 23-29; peça 49, p. 25-46) , foi confeccionado o Parecer Técnico de 4/6/1999 pela aprovação, com ajustes, de quatro cursos de Gerenciamento, de 40 horas cada, para 64 treinandos, e 15 cursos de Corte e Costura, de 100 horas cada, para 600 treinandos, todos no município de Matinha/MA. 
Em seguida, houve a assinatura, em 22/6/1999, do termo do Contrato de Prestação de Serviços 028/99-GDS (v. peça 51, p. 71-78) , no valor de R$ 39.812,00 (sendo R$ 4.660,00 referente ao curso de Gerenciamento em Costura Industrial e Lavanderia para 64 alunos, e R$ 35.152,00 do curso de Qualificação em Costura Industrial, para 600 alunos, cf. peça 4, p. 14, itens 36 e 37) , previsto o pagamento em três parcelas: R$ 7.962,40, R$ 15.924,80 e R$ 15.924,80  (ref. ao processo 1556/1999-GDS, v. peça 2, p. 29-37; peça 50, p. 16-24) . 
Já fase de execução contratual, o Senai encaminhou, em 19/8/1999 (cf. peça 51, p. 80 e 87) , a Nota Fiscal 047, de 19/8/1999 (peça 51, p. 81 e 88) , no valor de R$ 7.962,40, juntamente com o plano operativo e cópia de materiais, com pedido de liberação da primeira parcela de pagamento. A Supervisão de Qualificação Profissional emitiu, em 24/8/1999, parecer Plano Operativo, atestando estar conforme o contratado (peca 51, p. 82-83) . Em 25/8/1999, foi apresentada a solicitação de pagamento da primeira parcela, no valor de R$ 7.962,40 (peça 51, p. 79 e 86) , paga por meio da Ordem Bancária 1999OB01442, de 31/8/1999 (peça 51, p. 89) .
	A solicitação do segundo pagamento encontra-se à peça 51, p. 90 consubstanciado pela Nota fiscal 254, de 23/12/1999, no valor de R$ 15.924,84 (peça 50, p. 41) e encaminhando juntamente com o Relatório Parcial do Projeto (peça 50, p. 42-47) . Já a terceira parcela foi solicitada por meio do Ofício 256/99 (peça 51, p. 91) , o Senai apresentou a Nota Fiscal 0256, de 30/12/1999 (peça 51, p. 99) , referente à terceira parcela, no valor de R$ 15.924,80, acompanhado do Relatório Final (peça 51, p. 93) . 
A subgerência do Trabalho comunicou ao Gerente Adjunto de Produção e Emprego que os produtos apresentados pela Instituição para a liberação dos recursos foram analisados conforme parecer técnico e submeteu o pedido de pagamento para sua apreciação (v. peça 51, p. 95) , tendo as duas parcelas pagas em conjunto, mediante a ordem bancária 2000OB00086 de 25/2/2000, conforme peça 50, p. 57-58.
	Com a recomendação da CGU (peça 48, p. 12) para que a SPPE/MTE procedesse a análise detalhada dos contratos efetivados no âmbito do Convênio 006/99, foi instituída uma Comissão de Tomada de Contas Especial (CTCE) que emitiu, em 3/10/2005, Relatório de Análise concernente ao Contrato GDS 28/99, onde registrou as irregularidades por ela apuradas a partir do exame da documentação obtida (peça 50, p. 60-93) . 
Em virtude da apuração de responsabilidade feita no referido relatório, emitiu citações, também datadas de 3/10/2005, ao Senai/MA (instituição executora, peça 2, p. 42-46; peça 51, p. 1-2 - proc. MTE 46223.Processo 001128/2006-71) , CNPJ-33.564.543/0009-48; a Jorge Machado Mendes (Presidente da instituição executora desde 20/6/1999, cf. peça 50, p. 10-15; peça 2, p. 47-50, peça 51, p. 7-10 - proc. MTE 46223.Processo 001128/2006-71) , CPF-XXX.601.273-XX; a Jaldo Antonio da Silva Abreu (Diretor Regional da instituição executora desde 20/6/1999, cf. peça 50, p. 10-15; peça 2, p. 51, peça 3, p. 1-3; AR, peça 51, p. 15-16 - proc. MTE 46223.Processo 001128/2006-71) , CPF-XXX.919.933-XX; a César Rodrigues Viana (ex-Gerente de Estado de Desenvolvimento Social, peça 3, p. 4-8, peça 10, p. 3; peça 51, p. 22-23 - proc. MTE 46223.Processo 001128/2006-71) , CPF-XXX.661.113-XX; a José Augusto Santos Ferro (ex-Gerente Adjunto de Estado de Desenvolvimento Social e ex-ordenador de Despesas da GDS/MA, peça 3, p. 9-12, peça 51, p. 28-29 - proc. MTE 46223.Processo 001128/2006-71) , CPF-XXX.856.997-XX; a Eliane da Conceição Silva Matos (executora técnica do contrato 28/99, peça 3, p. 13-16, peça 51, p. 34-35 - proc. MTE 46223.Processo 001128/2006-71) , CPF XXX.705.013-XX; a Eloína Helena Sousa Abrantes (executora técnica do contrato 28/99, peça 3, p. 17-20, peça 51, p. 40-41 - proc. MTE 46223.Processo 001128/2006-71) , CPF-XXX.664.363-XX; a Nassim Gabriel Mehedff (Ex-Secretário de Políticas Públicas de Emprego do Ministério do Trabalho e Emprego, peça 3, p. 21-25, peça 51, p. 46-47 - proc. MTE 46223.Processo 001128/2006-71) , CPF-XXX.243.786-XX, para apresentarem, em quinze dias, alegações de defesa por inadimplemento do contrato 28/99-GDS ou devolver o valor dos recursos correspondentes.
Atenderam, à citação da CTCE, o Senai/MA (em 17/11/2005, cf. peça 3, p. 49-51; peça 4, p. 1-3; peça 54, p. 51-77; peça 55; peça 56; peça 57; peça 58, p. 1-25 - proc. MTE 46223.Processo 001128/2006-71) , os senhores Jorge Machado Mendes (em 17/11/2005, cf. peça 3, p. 49-51; peça 4, p. 1-3; peça 54, p. 51-77; peça 55; peça 56; peça 57; peça 58, p. 1-25) ,  Jaldo Antonio da Silva Abreu (resposta de 28/10/2005, cf. peça 3, p. 28-29 - proc. MTE 46223.Processo 001128/2006-71) , César Rodrigues Viana (resposta de 7/11/2005, cf. peça 3, p. 30-36; peça 51, p. 64-70 - proc. MTE 46223.Processo 001128/2006-71) , José Augusto Santos Ferro (resposta de 7/11/2005, cf. peça 3, p. 30-36; peça 51, p. 64-70 - proc. MTE 46223.Processo 001128/2006-71) , Eliane da Conceição Silva Matos (resposta de 8/11/2005, cf. peça 3, p. 37-47; peça 52, p. 3-77; peça 53; peça 54, 1-50 - proc. MTE 46223.Processo 001128/2006-71) e Eloína Helena Sousa Abrantes (resposta de 8/11/2005, cf. peça 3, p. 37-47; peça 52, p. 3-77; peça 53; peça 54, p. 1-50 - proc. MTE 46223.Processo 001128/2006-71) . Já o senhor Nassim Gabriel Mehedff, naquela ocasião, não se manifestou, conforme atesto à peça 4, p. 8.
	O relatório conclusivo da CTCE intitulado "Relatório de análise pós defesa" foi expedido em 18/5/2006 (v. peça 4, p. 9-26, e peça 5) em que concluiu que os responsáveis citados, ainda na fase interna, eram responsáveis pela não comprovação de que os recursos repassados à Instituição Executora foram aplicados nos objetivos definidos pelo PLANFOR, tendo isso, portanto, acarretado dano ao Erário. Essa conclusão pautou-se, de forma sintetizada, na verificação de execução parcial do contrato, ausência de comprovação por documentos contábeis idôneos da regularidade da execução e alteração de execução sem prévia autorização. As referidas irregularidades foram fundamentadas com base no entendimento de despesas com contratação dos instrutores - despesas com pessoal não executadas, e despesas com os treinandos não comprovadas, cf. peça 4, p. 15, 19, 20, 23, 24 e 25, itens 39, 64, 65, 83 e 86) . 
	Por meio de despacho de 10/4/2007, encaminhou-se a referida TCE ao Subsecretário da Subsecretaria de Planejamento, Orçamento e Administração do MTE com pedido de envio à Coordenação-Geral de Orçamento, Finanças e Contabilidade para inscrição da responsabilidade dos débitos apurados (peça 6, p. 5) , o que foi realizado por meio de despacho de 11/4/2007 juntado à peça 6, p. 6. Após acertos (v. peça 6. p. 8-11) , a inscrição de responsabilidade foi realizada por intermédio da Nota de Lançamento 2007NL000133, de 30/5/2007 (peça 46, p. 12) , para, então, serem os autos devolvidos à SPPE/MTE, por meio do Despacho-CGOFC de 28/5/2007, para encaminhamento à CGU (peça 6, p. 13) .
Já no âmbito do TCU, na instrução de peça 35, fez-se uma análise do conjunto das irregularidades observadas no processo principal nos processos anexados e, com base no entendimento de que o decurso de prazo verificado poderia comprometer o exercício do direito de defesa em relação àquelas associadas a débitos e que as outras se reduziam a falhas formais, foi proposto, sem qualquer análise de mérito, o julgamento das contas regulares com ressalvas, proposta que veio a ser rejeitada pelo Acórdão 1509/2015-TCU-Primeira Câmara (peça 44) , o qual ensejou o enfrentamento do mérito aqui a ser realizado.
Contrato de Prestação de Serviços 92/99-GDS
O Contrato 92/99-GDS foi originário do Convite 86/99 que, no dia da abertura do convite, só compareceu a Fetaema (Lei municipal de utilidade pública, peça 69, p. 171; estatuto, peça 69, p. 173-194; v. ata de 30/11/1999, peça 69, p. 205-206; mapa de apuração e classificação de propostas, peça 69, p. 246) . Após a avaliação e julgamento da proposta de qualificação profissional para agricultores familiares apresentada (peça 69, p. 207-232) foi confeccionado Parecer Técnico de 3/12/1999 (peça 69, p. 233-235) pela aprovação de doze turmas do curso de Gestão de Unidades Produtivas para Agricultores Familiares, de 40 horas, para 20 treinandos por turma totalizando 240 treinandos, nos municípios mencionados nos municípios de maranhenses de Carolina, João Lisboa, Brejo, Bacabal, Santa Inês, Zé Doca, São Luís, Viana, Santa Helena, Caxias, São Domingos e São João dos Patos. 
Em seguida, houve a assinatura, em 6/12/1999, do termo do Contrato de Prestação de Serviços 092/99-GDS (peça 69, p. 116-125) , no valor de R$ 27.442,80, previsto o pagamento em duas parcelas: R$ 10.977,12 e R$ 16.465,68. Já fase de execução contratual, a Fetaema encaminhou, em 15/12/1999 (cf. peça 70, p. 134) , a Nota Fiscal 005, de 15/12/1999 (peça 70, p. 136) , no valor de R$ 10.977,12, com pedido de liberação da primeira parcela de pagamento. A Supervisão de Qualificação Profissional emitiu, em 20/12/1999, parecer Plano Operativo, atestando estar conforme o contratado (peca 70, p. 138-139) . Em 20/12/1999, foi apresentada a solicitação interna de pagamento da primeira parcela, conforme ordem bancária CH/OB 3005 de 15/12/1999, no valor de R$ 10.977,12 (peça 70, p. 141 e 133) .
Por meio do Ofício 520/99, de 30/12/1999 (peça 70, p. 144) , a Fetaema apresentou a Nota Fiscal 006, de 30/12/1999 (peça 70, p. 143) , referente à segunda parcela, no valor de R$ 16.465,68, acompanhado do Relatório Final (peça 51, p. 93) . Foi emitido o Parecer - Relatório Final da Supervisão de Qualificação Profissional, de 30/12/1999 (peça 70, p. 146-147) favorável à liberação do pagamento. 
A subgerência do Trabalho comunicou ao Gerente Adjunto de Produção e Emprego que os produtos apresentados pela Instituição para a liberação dos recursos foram analisados conforme parecer técnico e submeteu o pedido de pagamento para sua apreciação (peça 70, p. 149) . A solicitação interna do segundo pagamento encontra-se à peça 70, p. 30/38/142.
	Com a recomendação da CGU (peça 48, p. 12) para que a SPPE/MTE procedesse a análise detalhada dos contratos efetivados no âmbito do Convênio 006/99, foi instituída uma Comissão de Tomada de Contas Especial (CTCE) que emitiu, em 9/8/2005, Relatório de Análise concernente ao Contrato GDS 92/99, onde registrou as irregularidades por ela apuradas a partir do exame da documentação obtida (peça 70, p. 31-60) . 
Em virtude da apuração de responsabilidade feita no referido relatório, emitiu citações em solidariedade, também datadas de 9/8/2005, à Fetaema (entidade executora, TC-Processo 019.872/2009-1, peça 2, p. 31-41 - proc. MTE 46223.001079/2006-76) , CNPJ-06.062.327/0001-74; a Domingos Albuquerque Paz (Presidente da entidade executora, cf. peça 69, p. 201-202; peça 70, p. 118-120; TC-Processo 019.872/2009-1, peça 2, p. 43-53 - proc. MTE 46223.001079/2006-76) , CPF-XXX.279.343-XX; a César Rodrigues Viana (ex-Gerente de Estado de Desenvolvimento Social, TC-Processo 019.872/2009-1, peça 2, p. 55-65 - proc. MTE 46223.001079/2006-76) , CPF-XXX.661.113-XX (peça 69, p. 203-204) ; a Nassim Gabriel Mehedff (Ex-Secretário de Políticas Públicas de Emprego do Ministério do Trabalho e Emprego, TC-Processo 019.872/2009-1, peça 2, p. 67-77 - proc. MTE 46223.001079/2006-76) , CPF-XXX.243.786-XX, para apresentarem, em quinze dias, alegações de defesa por inadimplemento do contrato 92/99-GDS ou devolver o valor dos recursos correspondentes.
Atenderam, à citação da CTCE, a Fetaema (em 9/9/2005, cf. peça 70, p. 100-120; TC-Processo 019.872/2009-1, peça 2, p. 85-97; peça 3, p. 1-17 - proc. MTE 46223.001079/2006-76) , e o senhor César Rodrigues Viana (resposta em 20/10/2005, cf. peça 70, p. 130-149; TC-Processo 019.872/2009-1, peça 3, p. 25-29 - proc. MTE 46223.001079/2006-76) .
	O relatório conclusivo da CTCE intitulado "Relatório de análise pós defesa" foi expedido em 25/4/2006 (v. peça 70, p. 151-189; TC-Processo 019.872/2009-1, peça 3, p. 39-97, e peça 4, p. 1-15 - proc. MTE 46223.001079/2006-76) e consignou que houve falhas administrativas, prática de irregularidades e ocorrência de dano ao erário no valor de R$ 14.962,80 (v. TC-Processo 019.872/2009-1, item 100, peça 3, p. 65) . Com a emissão desse relatório, a CTCE emitiu comunicações, datadas de 11/4/2006, à Fetaema e aos Srs. Domingos Albuquerque Paz, Cesar Rodrigues Viana, Nassim Gabriel Mehedff, por meio dos quais encaminhou o referido Relatório Conclusivo da TCE (Ofícios-CTCE/MA 002, 003, 004, 005/2006, entregues, respectivamente, em 26/4/2006, 26/4/2006, 27/4/2006 e 15/5/2006 (peça 70, p. 194; 195; 196; 197-199) .
	Por meio de despacho de 9/4/2007, encaminhou-se o proc. MTE 46223.001079/2006-76 ao Subsecretário da Subsecretaria de Planejamento, Orçamento e Administração do MTE com pedido de envio à Coordenação-Geral de Orçamento, Finanças e Contabilidade para inscrição da responsabilidade dos débitos apurados (TC-Processo 019.872/2009-1, peça 4, p. 21 - proc. MTE 46223.001079/2006-76) , o que foi realizado por meio de despacho de 10/4/2007 juntado à peça 4, p. 22, do TC-Processo 019.872/2009-1 (proc. MTE 46223.001079/2006-76) . A inscrição de responsabilidade foi realizada por intermédio da Nota de Lançamento 2007NL000079, de 17/4/2007 (TC-Processo 019.872/2009-1, peça 4, p. 23 - proc. MTE 46223.001079/2006-76) , para, então, serem os autos devolvidos à SPPE/MTE, por meio do Despacho-CGOFC de 11/4/2007, para que fosse informado ao TCU, no processo de Tomada de Contas anual do exercício de 2007, que o processo de TCE não lhe foi encaminhado por conta do valor inferior ao limite por ele estipulado (TC-Processo 019.872/2009-1, peça 4, p. 24 - proc. MTE 46223.001079/2006-76; posição retomada no depacho-CGOFC, de 24/7/2006 - peça 7 p. 205) . Aconteceu que a SPPE juntou ao débito cobrança de juros (cf. TC-Processo 019.872/2009-1, peça 4 p. 27-28) , que culminou no extrapolamento do valor de remessa estabelecido pelo TCU e redundou em remessa dessa TCE para a CGU (cf. TC-Processo 019.872/2009-1, peça 4 p. 27-28) .
A TCE decorrente do proc. MTE 46223.001079/2006-76 foi protocolada neste Tribunal em 22/5/2009 (v. chancela, TC-Processo 019.872/2009-1, peça 4, p. 47) . 	Em instrução de 9/11/2009, foi proposta citação dos responsáveis Domingos Albuquerque Paz, Cesar Rodrigues Viana, Eloína Helena Sousa Abrantes, José Carlos Durans Pinheiro, Eliane da Silva Matos, Nassim Gabriel Mehedff, Wladimir de Carvalho Abreu, Lúcio Antonio Rabelo Balata e Vera Simone Cardoso de Paiva Mohana Pinheiro, proposta essa acolhida pelo Secretário da Secex/MA encaminhada ao Relator, Ministro José Múcio Monteiro, para pronunciamento (TC-Processo 019.872/2009-1, peça 4, p. 63-74) . As referidas citações, no entanto, não ocorreram. Segue o apensamento desse processo aos presentes autos e no seu âmbito passa a ser tratado.
Contrato de Prestação de Serviços 54/99-GDS
O Contrato 54/99-GDS foi originário do Convite 44/99 que, no dia da abertura do convite, só compareceu o Senat (estatuto social, peça 72, p. 116-134; TC-Processo 020.030/2010-3, peça 1, p. 46-47; ato de aprovação de regulamento interno, peça 72, p. 102-103; documentos de habilitação, peça 72, p. 104-115; cf. ata de 2/7/1999, peça 72, p. 135; proposta de projeto e dados da equipe, peça 72, p. 136-171; peça 73, p. 1-8) . Inês, Zé Doca, São Luís, Viana, Santa Helena, Caxias, São Domingos e São João dos Patos. 
Seguiu-se Parecer Técnico de 19/7/1999, no qual a Comissão Técnica procedeu a avaliação e julgamento da proposta de requalificação profissional do trabalhador rodoviário apresentada (TC-Processo 020.030/2010-3, peça 1, p. 48-50; peça 2, p. 1-5) , com um curso de Formação de Motoristas, para 500 treinandos, em 20 turmas de 30 horas (R$ 22.430,00, TC-Processo 020.030/2010-3, peça 1, p. 49; peça 2, p. 5) , e um curso de formação de cobradores, para 200 treinandos, em oito turmas de 54 horas (R$ 19.557,00, TC-Processo 020.030/2010-3, peça 1, p. 49; peça 2, p. 5) , todos no município de São Luís/MA (TC-Processo 020.030/2010-3, peça 1, p. 50) , no valor total de R$ 41.987,00. 
Concluiu-se que o projeto tinha condições de ser executado, mas foram propostos ajustes de conteúdo, por não estar explicitado o atendimento a 50 treinandos de São José de Ribamar/MA, o que devia ser esclarecido pela proponente (Parecer Técnico de 19/7/1999, TC-Processo 020.030/2010-3, peça 2, p. 6-11) . Houve registro do entendimento do Parecer Técnico na Ata de Julgamento de 19/7/1999 (peça 73, p. 15) , o que ensejou a reapresentação de proposta pelo Senat para inclusão de 50 treinandos de São José de Ribamar/MA (peça 73, p. 16) . Após nova avaliação técnica, houve parecer de 19/8/1999 favorável à continuidade do processo de contratação (peça 73, p. 18) .
	Em 19/8/1999, houve a adjudicação do objeto do convite ao SenatMA (peça 73, p. 20 e 23) , considerando ter sido o único interessado, que teria tomado conhecimento por intermédio da divulgação feita em jornal de grande circulação e ter havido manifesto desinteresse dos licitantes (cf. Relatório do convite de 19/8/1999, peça 73, p. 21-22) e enviado o processo licitatório para homologação (peça 73, p. 24) a qual foi publicada em 26/8/1999 (cf. item 39, peça 73, p. 98) .
	Em seguida, houve a assinatura, em 28/8/1999, do termo do Contrato de Prestação de Serviços 054/99-GDS (v. TC-Processo 020.030/2010-3, peça 2, p. 12-17; peça 72, p. 86-93) no valor de R$ 41.987,00 (sendo R$ 22.430,00 referente ao curso de Formação de Condutores para 500 alunos, e R$ 19.557,00 do curso de Gerenciamento em Costura Industrial e Lavanderia, para 600 alunos, cf. peça 73, p. 28 e 33) , previsto o pagamento em três parcelas: R$ 8.397,40, R$ 16.794,80 e R$ 16.794,80  (ref. ao processo 2422/1999-GDS, v. TC-Processo 020.030/2010-3, peça 2, p. 13) . 
	O Senat encaminhou, em 15/9/1999 (peça 73, p. 26-39) , a Nota Fiscal 026, de 16/9/1999 (peça 73, p. 27) , no valor de R$ 8.347,40, juntamente com o plano operativo (peça 73, p. 28-39) com pedido de liberação da primeira parcela de pagamento. A Supervisão de Qualificação Profissional emitiu, em 30/9/1999, parecer Plano Operativo, atestando ter o contratado apresentado os produtos para liberação da primeira parcela (peça 73, p. 40-41) , a qual foi paga por meio da Ordem Bancária 1999OB02035, de 19/10/1999 (TC-Processo 020.030/2010-3, peça 2, p. 19) .
	A solicitação do segundo pagamento de 24/11/1999 encontra-se à peça 73, p. 43, acompanhada da Nota Fiscal 051, de 7/12/1999 (peça 73, p. 44) e Relatório parcial do Projeto (peça 73, p. 45-48; 66-69) , a qual foi paga, após solicitação interna de 8/12/1999 (peça 73, p. 51) e parecer favorável de 9/12/1999 que considerou atendidas as cláusulas contratuais (peça 73, p. 49-50) , pela ordem bancária 1999OB02733, de 10/12/1999, no valor de R$ 16.794,80 (peça 73, p. 52; TC-Processo 020.030/2010-3, peça 2, p. 20) .
	Por meio do Ofício 082/99 (peça 73, p. 53) , o Senat apresentou a Nota Fiscal 052, de 17/12/1999 (peça 73, p. 54) , referente à terceira parcela, no valor de R$ 16.794,80, acompanhado do Relatório Final (peça 73, p. 55-60) . A Supervisão de Qualificação Profissional da Subgerência do Trabalho/GDS/MA emitiu Parecer - Relatório Final de 20/12/1999 no qual registrou ter acompanhado todas as atividades desenvolvidas pela entidade, em 35 visitas de 27/9/1999 a 17/12/1999 e que as cláusulas contratuais foram cumpridas, opinando pelo pagamento da terceira parcela (v. peça 72, p. 55-56, 70-71) . O pagamento foi realizado por meio da ordem bancária 1999OB03025, de 28/12/1999, no valor de R$ 16.794,80 (peça 73, p. 63 e 72; TC-Processo 020.030/2010-3, peça 2, p. 21) .
Contudo, ante a recomendação da CGU (peça 48, p. 12) para que a SPPE/MTE procedesse a análise detalhada dos contratos efetivados no âmbito do Convênio 006/99, foi instituída uma Comissão de Tomada de Contas Especial (CTCE) que emitiu, em 13/10/2005, Relatório de Análise concernente ao Contrato GDS 54/99, onde registrou as irregularidades por ela apuradas a partir do exame da documentação obtida (peça 73, p. 91-122) . 
Em virtude da apuração de responsabilidade feita no referido relatório, emitiu citações, de 13/10/2005, ao Senat/MA, CNPJ-73.471.963/0001-47 (instituição executora, peça 73, p. 123-132; TC-Processo 020.030/2009-0, peça 2, p. 22-25) ; a David Lopes de Oliveira, CPF-XXX.710.303-XX (Presidente da instituição executora, peça 73, p. 133-141; TC-Processo 020.030/2009-0, peça 2, p. 28-32) ; a César Rodrigues Viana, CPF-XXX.661.113-XX (ex-Gerente de Estado de Desenvolvimento Social, peça 73, p. 142-147; TC-Processo 020.030/2009-0, peça 2, p. 35-39) ; a José Augusto Santos Ferro, CPF-XXX.856.997-XX (ex-Gerente Adjunto de Estado de Desenvolvimento Social e ex-ordenador de Despesas da GDS/MA, peça 73, p. 148-153; TC-Processo 020.030/2009-0, peça 2, p. 40-43) ; a Eliane da Conceição Silva Matos, CPF XXX.705.013-XX (executora técnica do contrato 54/99, peça 73, p. 154-157; TC-Processo 020.030/2009-0, peça 2, p. 44-47) ; a Eloína Helena Sousa Abrantes, CPF-XXX.664.363-XX (executora técnica do contrato 54/99, peça 73, p. 158-164; TC-Processo 020.030/2009-0, peça 2, p. 48-50; peça 3, p. 1) ; a Nassim Gabriel Mehedff, CPF-XXX.243.786-XX (Ex-Secretário de Políticas Públicas de Emprego do Ministério do Trabalho e Emprego, peça 73, p. 165-170; TC-Processo 020.030/2009-0, peça 3, p. 2-6) , para apresentarem, em quinze dias, alegações de defesa referentes às irregularidades referentes ao contrato 54/99-GDS ou devolver o valor dos recursos correspondentes.
Atenderam, à citação da CTCE, o Senat/MA (em 22/11/2005, cf. peça 78, p. 3-181, peça 79, p. 1-180; TC-Processo 020.030/2009-0, peça 3, p. 46-50; peca 4, p. 1-15) , os senhores David Lopes de Oliveira (em 22/11/2005, cf. peça 76, p. 3-165, peça 77, p. 1-164, TC-Processo 020.030/2009-0, peça 3, p. 25-45) , César Rodrigues Viana (resposta de 7/11/2005, cf. peça 74, p. 3-86; TC-Processo 020.030/2009-0, peça 3, p. 8-13) , José Augusto Santos Ferro (resposta de 7/11/2005, cf. TC-Processo 020.030/2009-0, peça 3, p. 8-13) , Eliane da Conceição Silva Matos (resposta de 8/11/2005, cf. peça 74, p. 87-153, peça 75, p. 1-152; TC-Processo 020.030/2009-0, peça 3, p. 14-24) e Eloína Helena Sousa Abrantes (resposta de 8/11/2005, cf. TC-Processo 020.030/2009-0, peça 3, p. 14-24) .
	O relatório conclusivo da CTCE intitulado "Relatório de análise pós defesa" foi expedido em 8/6/2006 (v. peça 80, p. 3-49; TC-Processo 020.030/2009-0, peça 4, p. 20-48; peça 5, p. 3-14) , firmando entendimento pela não comprovação de que os recursos repassados à instituição executora foram aplicados nos objetivos definidos pelo Planfor e consequente dano ao Erário, definindo a responsabilidade solidário pelo débito apurado de todos os citados. Com a emissão desse relatório, a CTCE emitiu comunicações, datadas de 14/6/2006, ao Senat/MA e aos Srs. David Lopes de Oliveira, César Rodrigues Viana, José Augusto Santos Ferro, Eliane da Conceição da Silva Matos, Eloína Helena Sousa Abrantes e Nassim Gabriel Mehedff, por meio dos quais encaminhou o referido mencionado Relatório (Ofícios-CTCE/MA 036, 037, 039, 040, 041 e 042/2006, entregues, respectivamente, em 14/6/2006, 22/6/2006, 14/6/2006, 16/6/2006, 14/6/2006, 16/6/2006 e 21/7/2010 (peça 80, p. 50; 51 e 57; 52; 53; 54; 55; 56 e 58) .
	Por meio de despacho de 19/7/2006 (peça 80, p. 60) , reiterado em 9/4/2007, encaminhou-se o proc. MTE 46223.001131/2006-94 ao Subsecretário da Subsecretaria de Planejamento, Orçamento e Administração do MTE com pedido de envio à Coordenação-Geral de Orçamento, Finanças e Contabilidade para inscrição da responsabilidade dos débitos apurados (TC-Processo 020.030/2009-0, peça 5, p. 17) , o que foi realizado por meio de despacho de 20/7/2006 (peça 80, p. 621) , reiterado em 10/4/2007, este juntado à peça 5, p. 18, do TC-Processo 020.030/2009-0. A inscrição de responsabilidade foi realizada por intermédio da Nota de Lançamento 2007NL000072, de 13/4/2007 (TC-Processo 020.030/2009-0, peça 5, p. 19) , para, então, serem os autos devolvidos à SPPE/MTE, por meio do Despacho-CGOFC de 10/4/2007, para encaminhamento à CGU (TC-Processo 020.030/2009-0, peça 5, p. 20) .
A TCE decorrente do proc. MTE 46223.001131/2006-94 foi protocolada neste Tribunal em junho/2009 (v. chancela, TC-Processo 020.030/2009-0, peça 5, p. 32) . 	Em instrução de 28/9/2009, foi proposta citação como responsáveis David Lopes de Oliveira, Cesar Rodrigues Viana, José Augusto Santos Ferro, Eliane da Conceição Silva Matos, Eloína Helena Sousa Abrantes, Nassim Gabriel Mehedff, Wladimir de Carvalho Abreu, Lúcio Antonio Rabelo Balata e Vera Simone Cardoso de Paiva Mohana Pinheiro (TC-Processo 020.030/2009-0, peça 5, p. 47-50; peça 6, p. 1-4) . A proposta de citação ensejou, por parte da autoridade responsável, a realização de diligência ao MTE para complementação dos autos (TC-Processo 020.030/2009-0, peça 6, p. 5) , consubstanciada no Ofício-TCU/SECEX/MA 2458, de 14/10;2009 (TC-Processo 020.030/2009-0, peça 6, p. 6-9) , a qual foi atendida por meio do Ofício-SPPE/MTE 6104, DE 19/11/2009 (TC-Processo 020.030/2009-0, peça 6, p. 10-25) , com cópias de notas fiscais, relatório final da executora e parecer final da contratante. 
	Seguiram ainda as instruções de 2/12/2009 (TC-Processo 020.030/2009-0, peça 6, p. 27-30) e de 3/12/2009 (TC-Processo 020.030/2009-0, peça 6, p. 32-33) que ensejaram o apensamento desse processo aos presentes autos que no seu âmbito passa a ser tratado, conforme Acórdão 837/2010-TCU-Primeira Câmara (TC-Processo 020.030/2009-0, peça 6, p. 37-38) .
Contrato de Prestação de Serviços 26/99-GDS
Com suporte no Parecer Técnico da Supervisão de Qualificação Profissional, de 17/5/1999 (peça 81, p. 95-101; TC-Processo 020.027/2009-5, peça 2, p. 22-28) e no Parecer-GDS/ASSJ 73/99, da Assessoria Jurídica, de 10/6/1999, invocando o art. 24, inciso XIII, da Lei 8.666/1993 (peça 81, p. 121-122; TC-Processo 020.027/2009-5, peça 2, p. 20-21) foi realizada a dispensa de licitação para contratar a Ufma (Estatuto da Ufma - peça 81, p. 103-112; TC-Processo 020.027/2009-5, peça 2, p. 29) . O objeto foi adjudicado em 14/6/1999 e homologado o procedimento, por José Augusto Santos Ferro, em 15/6/1999, conforme termo de Adjudicação 004/99/CSL com despacho de homologação (peça 81, p. 125) , resultando no termo de Contrato de Prestação de Serviços 026/99-GDS, de 17/6/12999 (processo 1438/1999-GDS: v. peça 81, p. 126-132; TC-Processo 020.027/2009-5, peça 2, p. 30-36) , no valor de R$ 80.000,00, previsto o pagamento em três parcelas: R$ 16.000,00, R$ 32.000,00 e R$ 32.000,00. 
	A Ufma encaminhou, por meio do OE.-Ufma/Prexae/GPR 50/99 (peça 81, p. 137) , a Fatura/recibo 004/99-01, de 18/8/1999 (peça 81, p. 138) , no valor de R$ 16.000,00, juntamente com o Relatório de Avaliação Externa do PEQ/99 (Relatório de Avaliação - Parte 1 - processo de formulação do Plano Estadual de Educação Profissional - peça 81, p. 139-165) , com pedido de liberação da primeira parcela de pagamento. A Supervisão de Qualificação Profissional emitiu, em 10/9/1999, parecer técnico, aceitando o produto apresentado e manifestando-se favorável ao pagamento solicitado (peça 81, p. 167-170; peça 82, p. 1) . Em 14/9/1999, foi apresentada a solicitação de pagamento da primeira parcela, no valor de R$ 16.000,00 (peça 81, p. 136) , autorizada no mesmo dia pelo Supervisor Administrativo José de Ribamar Pires Serra (peça 82, p. 2) paga por meio da Ordem Bancária 1999OB01751, de 23/9/1999 (peça 82, p. 3) .
	A solicitação do segundo pagamento foi realizada por meio do OE.-Ufma/Prexae/GPR 079/99, de 24/11/1999 (peça 82, p. 4) , acompanhada pela fatura/recibo 004/99-02, de 23/11/1999, no valor de R$ 32.000,00 (peça 82, p. 5) e do Relatório de Avaliação de projetos das entidades executoras do PEQ/99 (peça 82, p. 6-64) . Seguiu parecer técnico que entendeu que o relatório apresentado atendeu às expectativas da GDS e opinou pela liberação do pagamento feito paga por meio da Ordem Bancária 1999OB02654, de 6/12/1999 (peça 82, p.  65-68) .
	A Fatura 004/99-03, de 9/12/1999 (peça 82, p. 68) , referente à terceira parcela, no valor de R$ 32.000,00, foi acompanhada pelo Relatório do processo de execução do PEQ/99 (peça 82, p. 69-163) . Houve a emissão de parecer técnico de 14/12/1999 que entendeu que o relatório apresentado atendeu às expectativas da GDS e opinou pela liberação do pagamento feito paga por meio da Ordem Bancária 1999OB02842, de 17/12/1999 (peça 82, p.  164-167) . 
Todavia, ante a recomendação da CGU (peça 48, p. 12) para que a SPPE/MTE procedesse a análise detalhada dos contratos efetivados no âmbito do Convênio 006/99, foi instituída uma Comissão de Tomada de Contas Especial (CTCE) que emitiu, em 17/5/2006, Relatório de Análise concernente ao Contrato GDS 26/99, onde registrou as irregularidades por ela apuradas a partir do exame da documentação obtida (peça 83, p. 3-24) . 
Em virtude da apuração de responsabilidade feita no referido relatório, emitiu citações, datadas de 25/5/2006, à Ufma (instituição executora, peça 83, p. 25-28; TC-Processo 020.027/2009-5, peça 2, p. 43-46; peça 51, p. 1-2 - proc. MTE 46223.Processo 002276/2006-11) , CNPJ-06.279.103/0001-19; a Othon de Carvalho Bastos (Reitor da Ufma, peça 83, p. 29-32; TC-Processo 020.027/2009-5, peça 2, p. 47-50 - proc. MTE 46223. Processo 002276/2006-11) , CPF-XXX.877.123-XX) ; a César Rodrigues Viana (ex-Gerente de Estado de Desenvolvimento Social, peça 83, p. 33-36; TC-Processo 020.027/2009-5, peça 2, p. 51; peça 3, p. 1-3 - proc. MTE 46223. Processo 002276/2006-11) , CPF-XXX.661.113-XX; a José Augusto Santos Ferro (ex-Gerente Adjunto de Estado de Desenvolvimento Social e ex-ordenador de Despesas da GDS/MA, peça 83, p. 37-40; TC-Processo 020.027/2009-5, peça 3, p. 4-7 - proc. MTE 46223. Processo 002276/2006-11) , CPF-XXX.856.997-XX; a Eloína Helena Sousa Abrantes (executora técnica do contrato 26/99, peça 83, p. 41-44; TC-Processo 020.027/2009-5, peça 3, p. 8-11 - proc. MTE 46223. Processo 002276/2006-11) , CPF-XXX.664.363-XX; a Nassim Gabriel Mehedff (Ex-Secretário de Políticas Públicas de Emprego do Ministério do Trabalho e Emprego, peça 83, p. 45-48, 61; TC-Processo 020.027/2009-5, peça 3, p. 12-15 - proc. MTE 46223. Processo 002276/2006-11) , CPF-XXX.243.786-XX, para apresentarem, em quinze dias, alegações de defesa por inadimplemento do contrato 26/99-GDS ou devolver o valor dos recursos correspondentes.
Atenderam, à citação da CTCE, a Ufma (em 5/7/2006, cf. peça 86, p. 73-135, peças 87 e 88; TC-Processo 020.027/2009-5, peça 3, p. 49-51; peça 4, p. 1-3 - proc. MTE 46223.Processo 002276/2006-11) , os senhores Othon de Carvalho Bastos (resposta de 4/7/2006, cf. peça 83, p. 68-131; peças 84, 85, 86, p. 1-58; TC-Processo 020.027/2009-5, peça 3, p. 29-36 - proc. MTE 46223.Processo 002276/2006-11) , César Rodrigues Viana (resposta de 1º/6/2006, cf. peça 88, p. 3-61; TC-Processo 020.027/2009-5, peça 4, p. 4-7 - proc. MTE 46223.Processo 002276/2006-11) , José Augusto Santos Ferro (resposta de 3/7/2006, cf. peça 83, p. 63-67; TC-Processo 020.027/2009-5, peça 3, p. 25-28 - proc. MTE 46223.Processo 002276/2006-11) , e Eloína Helena Sousa Abrantes (resposta de 5/7/2006, cf. peça 86, p. 59-72; TC-Processo 020.027/2009-5, peça 3, p. 37-48 - proc. MTE 46223.Processo 002276/2006-11) . Já o senhor Nassim Gabriel Mehedff, naquela ocasião, não se manifestou, conforme atesto à peça 4, p. 8, TC-Processo 020.027/2009-5 (proc. MTE 46223.Processo 002276/2006-11; Tb. à peça 89, p. 62) .
O relatório conclusivo da CTCE intitulado "Relatório de análise pós defesa" foi expedido em 13/7/2006 (v. peça 89, p. 63-105; TC-Processo 020.027/2009-5, peça 4, p. 16-48, peça 5, p. 1-11 - proc. MTE 46223.Processo 002276/2006-11) . Com a emissão desse relatório, a CTCE emitiu comunicações, datadas de 18/7/2006, à Ufma e aos Srs. Othon de Carvalho Bastos, César Rodrigues Viana, José Augusto Santos Ferro, Eloína Helena Sousa Abrantes e Nassim Gabriel Mehedff, por meio dos quais encaminhou o referido Relatório Conclusivo da TCE (Ofícios-CTCE/MA 077, 082, 078, 080, 081 e 079/2006, entregues, respectivamente, em 19/7/2006, 21/7/2006, 26/7/2006, 26/7/2006, 26/7/2006 e 3/8/2006 (peça 90, p. 1) .
O Senhor Othon de Carvalho Bastos apresentou recurso de reconsideração contra o Relatório de análise pós-defesa da CTCE em 22/8/2006 (peça 90, p. 8-82; TC-Processo 020.027/2009-5, peça 5, p. 12-17) , o qual foi objeto de análise e resposta por meio do Memo 065/CTCE-MA de 29/8/2006 (peça 90, p. 83-90; TC-Processo 020.027/2009-5, peça 5, p. 18-24) , que reafirmou as conclusões do citado Relatório (v. item 20, TC-Processo 020.027/2009-5, peça 5, p. 24) .
Por meio de despacho de 10/4/2007, encaminhou-se o proc. MTE 46223.Processo 002276/2006-11 ao Subsecretário da Subsecretaria de Planejamento, Orçamento e Administração do MTE com pedido de envio à Coordenação-Geral de Orçamento, Finanças e Contabilidade para inscrição da responsabilidade dos débitos apurados (TC-Processo 020.027/2009-5, peça 5, p. 27 - proc. MTE 46223.Processo 002276/2006-11) , o que foi realizado por meio de despacho de 11/4/2007 juntado à peça 6. p. 6, TC-Processo 020.027/2009-5 (proc. MTE 46223.Processo 002276/2006-11) . A inscrição de responsabilidade foi realizada por intermédio da Nota de Lançamento 2007NL000109, de 24/4/2007 (TC-Processo 020.027/2009-5, peça 5, p. 30 - proc. MTE 46223.Processo 002276/2006-11) , para, então, serem os autos devolvidos à SPPE/MTE, por meio do Despacho-CGOFC de 12/4/2007, para encaminhamento à CGU (TC-Processo 020.027/2009-5, peça 6, p. 1 - proc. MTE 46223.Processo 002276/2006-11) .
Os atos de inscrição de responsabilidade pelos débitos apurados foram refeitos, conforme despacho de 15/12/2009, que encaminhou os autos à Coordenação-Geral de Orçamento, Finanças e Contabilidade para inscrição da responsabilidade dos débitos apurados (peça 90, p. 90) , originando a Nota de Lançamento 2010NL000115, de 05/7/2010 (peça 90, p. 104) . Após reconhecimento da duplicidade do procedimento, tal movimento foi cancelado (v. peça 90, p. 106-109) .
A TCE decorrente do proc. MTE 46223.Processo 002276/2006-11 foi protocolada neste Tribunal em 28/5/2009 (v. anotação, TC-Processo 020.027/2009-5, peça 1, p. 2; peça 6, p. 10) . 	Em instrução de 3/12/2009, foi proposto o apensamento desse processo aos presentes autos, para nele ser tratado (TC-Processo 020.027/2009-5, peça 6, p. 24-25) , acolhido pelo Sr. Relator José Múcio Monteiro por meio de despacho de 4/2/2010 (TC-Processo 020.027/2009-5, peça 6, p. 24-25) .
Contrato de Prestação de Serviços 46/99-GDS
Em 4/6/1999, houve demanda pela contratação de empresa especializada para execução de projeto de qualificação profissional para trabalhadores rurais das áreas de reforma agrária (peca 95, p. 193-197) . Para tanto, A Aesca (estatuto, TC-Processo 020.048/2009-5, peça 1, p. 90-101, peça 2, p. 2-4) foi convidada a apresentar projeto nessa área (peça 95, p. 225) e a referida entidade respondeu com o envio do respectivo projeto com currículos e documentos institucionais em 28/6/1999 (peça 95, p. 227-303; peca 96, p. 1-60, 70-132; peça 107, p. 107-121) . Houve parecer técnico de 8/7/1999 (processo 2137/99: peça 96, p. 62-68) favorável à proposta de qualificação e requalificação profissional para produtores dos assentamentos e acampamentos ligados ao MST-MA por ela apresentada (projeto básico, TC-Processo 020.048/2009-5, peça 2, p. 5-22; projeto executivo, TC-Processo 020.048/2009-5, peça 2, p. 24-60; parecer, TC-Processo 020.048/2009-5, peça 2, p. 64-70) , com dois cursos, um de Manejo e conservação do solo, para 18 turmas em um total de 1.625 horas, para 450 treinandos (R$ 63.000,00, v. TC-Processo 020.048/2009-5, peça 2, p. 24) , e um de Formação de Agentes de Desenvolvimento Comunitário, para uma turma de 160 horas, para 60 treinandos (R$ 15.600,00, v. TC-Processo 020.048/2009-5, peça 2, p. 38) , no valor total de R$ 78.600,00) (R$ 1,56 por educando/hora) (cf. TC-Processo 020.048/2009-5, peça 2, p. 70) . Seguiu-se Parecer-ASSJ/GDS/MA 117/99, de 4/8/1999, no qual a Assessoria Jurídica concluiu pela contratação da Aesca por meio de dispensa de Licitação (TC-Processo 020.048/2009-5, peça 2, p. 62) . 
	Em 5/8/1999, houve a adjudicação do objeto do convite à Aesca (peça 96, p. 158-162) , com homologação na mesma data (cf. carimbo, peça 96, p. 158) . 	Em seguida, houve a assinatura, em 10/8/1999, do termo do Contrato de Prestação de Serviços 046/99-GDS (v. peca 96, p. 170-184; TC-Processo 020.048/2009-5, peça 2, p. 71-85; peça 114, p. 13-27; resenha, peça 96, p. 168 e 186) , no valor de R$ 78.600,00, previsto o pagamento em três parcelas: R$ 15.720,00, R$ 31.440,00 e R$ 31.440,00 (ref. ao processo 2137/1999-GDS, v. TC-Processo 020.048/2009-5, peça 2, p. 77) , com empenho em 28/9/1999 (cf. notas de empenho, TC-Processo 020.048/2009-5, peça 2, p. 87-89) .
	A Aesca encaminhou, em 1º/9/1999 (cf. peça 91, p. 76; peça 114, p. 59) , a Nota Fiscal 0001, de 17/9/1999 (peça 97, p. 111; peça 114, p. 61) , no valor de R$ 15.720,00, juntamente com o plano operativo (peça 114, p. 55-57, 63-65) e cópia de materiais (peça 114, p. 67-73) , com pedido de liberação da primeira parcela de pagamento (v. peça 97, p. 103-125) . A Supervisão de Qualificação Profissional emitiu, em 24/8/1999, parecer Plano Operativo, atestando estar conforme o contratado (peca 97, p. 129-131; peça 114, p. 29) . Em 21/9/1999, foi feita a solicitação de pagamento da primeira parcela (peça 97, p. 133; peça 114, p. 53) . O pagamento foi autorizado pelo Supervisor Administrativo da GDS (peça 97, p. 133) e realizado por meio da Ordem Bancária 1999OB01753, de 28/9/1999 (peça 114, p. 40; TC-Processo 020.048/2009-5, peça 2, p. 91) .
	O pedido do segundo pagamento foi feita 13/12/1999 (v. solicitação - peça 114, p. 78 - e relatório parcial, peça 91, p. 77-94, peça 97, p. 135-143, 153-159, peça 114, p. 79-81, perfil dos treinandos, peça 114, p. 90; comprovantes de despesas com o projeto, peça 91, p. 95-176, peças 92, 93, 94, 95, p. 1-187) , com a apresentação da Nota Fiscal 0002, de 14/12/1999, de R$ 31.440,00 (peça 97, p. 167; peça 114, p. 84) . Segui-se a solicitação de pagamento pela Supervisão de Qualificação Profissional em 16/12/1999 (peça 114, p. 77) . O parecer Relatório Parcial foi emitido em 15/12/1999, atestando que as ações descritas estavam de acordo com o cronograma e propondo a liberação da segunda parcela (peça 97, p. 145-147, 163-165; peça 114, p. 83) , a qual foi paga, após autorização (peça 97, p. 171) , pela ordem bancária 1999OB02841, de 17/12/1999 (peça 114, p. 89; TC-Processo 020.048/2009-5, peça 2, p. 93) .
Por meio do Ofício 01/00 (peça 97, p. 175; peça 114, p. 92) , a Aesca apresentou a Nota Fiscal 0004, de 30/12/1999, de R$ 31.440,00 (peça 97, p. 192; peça 114, p. 93) , referente à terceira parcela, no valor de R 31.440,00, acompanhado do Relatório Final (peça 97, p. 179-189; peça 98, p. 9-21; peça 114, p. 94-99) . A entidade apresentou ficha de conclusão do curso Formação de Agentes de Desenvolvimento Comunitário (peça 98, p. 27-29) e ficha de controle de frequência respectivo (peça 98, p. 31-37) , além da ficha de conclusão do curso das turmas 1, 4, 5, 6, 7, 8, 9, 10, 11, 12, 13, 14, 15, 16, 17 e 18 do curso de manejo e conservação dos solos (peça 98, p. 39, 49, 59, 69, 89, 99, 109, 129, 139, 149, 159, 169, 179, 187; peça 114, p. 122, 127, 132, 137, 141, 143, 148, 153, 158, 163, 168) e respectivas fichas de controle de frequência (peça 98, p. 41-47, 51-57, 61-67, 71-77, 81-87, 91-97, 101-107, 111-117, 121-127, 131-137, 141-147, 151-157, 161-167, 171-177, 181-185 [turma 6], 188 [turma 7]; peça 114, p. 123-126, 128-131, 133-136, 138-140, 142, 144-147, 149-152, 154-157, 159-162, 164-167, 169-172, 174-177, 179-182, 184-187, 189-192, 194-197, 200-203) . Foram apresentadas, também, fichas de inscrição dos treinandos (peça 99, p. 7-201; peças 100, 101, 102, 103, 104, 105, 106, 107, 108, 109, 110, 111, 112 e 113; a solicitação de pagamentos da Supervisão de Qualificação Profissional foi juntada à peça 114, p. 91) . Foi emitido o parecer Relatório Final em 30/12/1999 (peça 98, p. 1-3; 23-24; peça 114, p. 101-102) , concluindo que a contratada cumpriu todas as cláusulas contratuais. A subgerência do Trabalho comunicou ao Gerente Adjunto de Produção e Emprego que os produtos apresentados pela Instituição para a liberação dos recursos foram analisados conforme parecer técnico e submeteu o pedido de pagamento para sua apreciação, o qual foi autorizado (v. peça 98, p. 7) . Esse pagamento foi realizado por meio da ordem bancária 2000OB00087, de 25/2/2000 (peça 114, p. 106; TC-Processo 020.048/2009-5, peça 2, p. 95) .
A SFC/MF realizou, no período de 23/10/2000 a 14/11/2000, fiscalização no curso de manejo e conservação de solos em Coelho Neto/MA referente ao contrato em apreço, consubstanciada nos Relatórios de Fiscalização 671/2000 (peça 96, p. 190-196) e 562/2000 (peça 96, p. 198) tendo concluído, no primeiro relatório, pela verificação da conformidade da realização do curso com o contrato firmado.
Todavia, ante a recomendação da CGU (peça 48, p. 12) para que a SPPE/MTE procedesse a análise detalhada dos contratos efetivados no âmbito do Convênio 006/99, foi instituída uma Comissão de Tomada de Contas Especial (CTCE) que emitiu, em 20/6/2006, Relatório de Análise concernente ao Contrato GDS 46/99, onde registrou as irregularidades por ela apuradas a partir do exame da documentação obtida (peça 96, p. 202-254) . 
Em virtude da apuração de responsabilidade feita no referido relatório, emitiu citações, também datadas de 21/6/2006, à Aesca, CNPJ-02.384.288/0001-70 (instituição executora, peça 96, p. 256-262, TC-Processo 020.048/2009-5, peça 2, p. 101-105; peça 3, p. 1) ; a José Jonas Borges da Silva, CPF-XXX.990.203-XX (Presidente da instituição executora, peça 96, p. 264-266, TC-Processo 020.048/2009-5, peça 3, p. 3-9) ; a César Rodrigues Viana, CPF-XXX.661.113-XX (ex-Gerente de Estado de Desenvolvimento Social, peça 96, p. 268-276, TC-Processo 020.048/2009-5, peça 3, p. 11-19) ; a Nassim Gabriel Mehedff, CPF-XXX.243.786-XX (Ex-Secretário de Políticas Públicas de Emprego do Ministério do Trabalho e Emprego, peça 96, p. 278-284, TC-Processo 020.048/2009-5, peça 3, p. 21-27) , para apresentarem, em quinze dias, alegações de defesa por inadimplemento do contrato 46/99-GDS ou devolver o valor dos recursos correspondentes.
Atenderam, à citação da CTCE, a Aesca (em 31/7/2006, cf. peça 97, p. 29-99, TC-Processo 020.048/2009-5, peça 3, p. 65-85) , os senhores José Jonas Borges da Silva (em 31/7/2006, cf. peça 97, p. 7-27, TC-Processo 020.048/2009-5, peça 3, p. 43-63) e César Rodrigues Viana (resposta de 1º/8/2006, cf. peça 114, p. 3-203, TC-Processo 020.048/2009-5, peça 3, p. 87-95.
O relatório conclusivo da CTCE intitulado "Relatório de análise pós defesa" foi expedido em 30/8/2006 (v. peça 114, p. 204-241; TC-Processo 020.048/2009-5, peça 3, p. 99-108; peça 4, p. 1-33) , propondo o prosseguimento da TCE. Com a emissão desse relatório, a CTCE emitiu comunicações, datadas de 31/8/2006, à Aesca e aos Srs. Nassim Gabriel Mehedff, César Rodrigues Viana, José Jonas Borges da Silva, por meio dos quais encaminhou o referido Relatório Conclusivo da TCE (Ofícios-CTCE/MA 085, 087, 088 e 086/2006, peça 114, p. 249, 246, 247 e 248, entregues, respectivamente, em 1º/9/2006, 20/9/2006, 1º/9/2006, 1º/9/2006, peça 114, p. 250) .
	Por meio de despacho de 9/4/2007, encaminhou-se o proc. MTE 46479.001811/2006-14 ao Subsecretário da Subsecretaria de Planejamento, Orçamento e Administração do MTE com pedido de envio à Coordenação-Geral de Orçamento, Finanças e Contabilidade para inscrição da responsabilidade dos débitos apurados (TC-Processo 020.048/2009-5, peça 5, p. 6) , o que foi realizado por meio de despacho da mesma data juntado à peça 5, p. 4, do TC-Processo 020.048/2009-5. A inscrição de responsabilidade foi realizada por intermédio da Nota de Lançamento 2007NL000085, de 17/4/2007 (TC-Processo 020.048/2009-5, peça 5, p. 5) , para, então, serem os autos devolvidos à SPPE/MTE, por meio do Despacho de 17/4/2007, para encaminhamento à CGU (TC-Processo 020.048/2009-5, peça 5, p. 7) .
A TCE decorrente do proc. MTE 46479.001811/2006-14 foi protocolada neste Tribunal em 3/6/2009 (v. chancela, TC-Processo 020.048/2009-5, peça 5, p. 29) . 	Em instrução de 27/10/2009, foi proposta citação dos responsáveis José Jonas Borges da Silva, César Rodrigues Viana e Nassim Gabriel Mehedeff (TC-Processo 020.048/2009-5, peça 5, p. 37-42) , proposta esta acolhida pelo Sr. Relator (TC-Processo 020.048/2009-5, peca 5, p. 43) , originando os ofícios-TCU-Secex/MA 2892/2009 (TC-Processo 020.048/2009-5, peça 6, p. 1-4, entregue em 30/12/2009, cf. TC-Processo 020.048/2009-5, peça 6, p. 17) , 2893/2009 (TC-Processo 020.048/2009-5, peça 6, p. 5-8, entregue em 29/12/2009, cf. TC-Processo 020.048/2009-5, peça 6, p. 14) e 2894/2009 (TC-Processo 020.048/2009-5, peça 6, p. 9-12, entregue em 4/1/2010, cf. TC-Processo 020.048/2009-5, peça 6, p. 13) , todos de 24/11/2009.
Os responsáveis César Rodrigues Viana e Nassim Gabriel Mehedeff, citados, apresentaram alegações de defesa (TC-Processo 020.048/2009-5, peça 6, p. 20-30, 33-51; peça 7, p. 1-42) . Em instrução de 13/4/2010, foi proposto o apensamento dos autos ao presente processo (TC-Processo 020.048/2009-5, peça 7, p. 43-45) .
Contrato de Prestação de Serviços 59/99-GDS
Em 6/9/1999, foi caracterizada uma demanda pela contratação de empresa especializada para execução de projeto de qualificação profissional para líderes comunitários e produtores rurais em técnicas avançadas na agricultura familiar tradicional da Regional de Viana (projeto básico, TC-Processo 024.024/2009-1, peça 1, p. 47-50, peça 2, p. 1-4) . Para tanto, A Fundação Beneficente São Sebastião (FBSS) apresentou um projeto nessa área (TC-Processo 024.024/2009-1, peça 2, p. 5-15) . Em relação à proposta apresentada (TC-Processo 024.024/2009-1, peça 2, p. 17-19) , houve parecer técnico, emitido em 14/9/1999, favorável à proposta, concernente a um curso de Técnicas Avançadas na Agricultura Familiar, para 85 turmas de 20 alunos em um total de 4.788 horas (1.876 horas de contrapartida-TC-Processo 024.024/2009-1, peça 2, p. 5) , para 1.700 treinandos, em três módulos, no valor de R$ 80.000,00 (TC-Processo 024.024/2009-5, peça 2, p. 17-19) . Seguiu-se Parecer-ASSJ/GDS/MA 133/99, de 20/9/1999, no qual a Assessoria Jurídica concluiu pela legalidade da contratação da FBSS por meio de dispensa de Licitação (TC-Processo 024.024/2009-1, peça 2, p. 16) . 
	Em 29/9/1999, houve publicação no Diário Oficial do Estado do Maranhão do ato adjudicatório objeto da dispensa de licitação da Fundação Beneficente São Sebastião (peça 71, p. 10, item 63) .	Na sequência, houve a assinatura, em 23/9/1999, do termo do Contrato de Prestação de Serviços 59/99-GDS (v. TC-Processo 024.024/2009-1, peça 2, p. 20-26) , no valor de R$ 80.000,00, previsto o pagamento em três parcelas: R$ 16.000,00, R$ 32.000,00 e R$ 32.000,00 (ref. ao processo 4001/99-GDS, v. TC-Processo 024.024/2009-1, peça 2, p. 23) , com empenho em 20/10/1999 (cf. nota de empenho, TC-Processo 024.024/2009-1, peça 2, p. 27) .
	O primeiro pagamento foi realizado por meio da Ordem Bancária 1999OB02055, de 21/10/1999 (TC-Processo 024.024/2009-1, peça 2, p. 28) . O segundo, pela ordem bancária 1999OB02616, de 2/12/1999 (TC-Processo 020.024/2009-1, peça 2, p. 29) . Já o terceiro, foi realizado por intermédio da ordem bancária 1999OB03034, de 28/12/1999 (TC-Processo 024.024/2009-1, peça 2, p. 30) . 
Contudo, ante a recomendação da CGU (peça 48, p. 12) para que a SPPE/MTE procedesse a análise detalhada dos contratos efetivados no âmbito do Convênio 006/99, foi instituída uma Comissão de Tomada de Contas Especial (CTCE) .  A Fundação Beneficente São Sebastião (v. estatuto, TC-Processo 024.024/2009-1, peça 1, p. 46) , por meio do Ofício 015.2205, de 23/5/2005, em atenção ao Ofício-TCE 020/05, respondeu que encaminhou toda a documentação de execução do contrato à GDS e que não ficou com cópias dela pois não estaria previsto tal procedimento naquela ocasião (TC-Processo 024.024/2009-1, peça 1, p. 44) .
	Em virtude da apuração de responsabilidade feita no referido relatório, emitiu citações, também datadas de 20/9/2005, à Fundação Beneficente São Sebastião (instituição executora, TC-Processo 024.024/2009-1, peça 2, p. 31-34) , CNPJ-10.443.364/0001-08; a Maria de Lourdes de Carvalho Costa (Presidente da instituição executora, TC-Processo 024.024/2009-1, peça 2, p. 35-38) , CPF-XXX.503.093-XX; a César Rodrigues Viana (ex-Gerente de Estado de Desenvolvimento Social, RC-Processo 024.024/2009-1, peça 2, p. 39-43) , CPF-XXX.661.113-XX; a José Augusto Santos Ferro (ex-Gerente Adjunto de Estado de Desenvolvimento Social e ex-ordenador de Despesas da GDS/MA, TC-Processo 024.024/2009-1, peça 2, p. 44-47) , CPF-XXX.856.997-XX; a Eliane da Conceição Silva Matos (executora técnica do contrato 59/99, TC-Processo 024.024/2009-1, peça 2, p. 48-50, peça 3, p. 1) , CPF XXX.705.013-XX; a Nassim Gabriel Mehedff (Ex-Secretário de Políticas Públicas de Emprego do Ministério do Trabalho e Emprego, TC-Processo 024.024/2009-1, peça 3, p. 2-6) , CPF-XXX.243.786-XX, para apresentarem, em quinze dias, alegações de defesa por inadimplemento do contrato 59/99-GDS ou devolver o valor dos recursos correspondentes.
	Atenderam, à citação da CTCE, a Fundação Beneficente São Sebastião (em 20/10/2005, cf. TC-Processo 024.024/2009-1, peça 3, p. 13-38) , os senhores Maria de Lourdes de Carvalho Costa (em 20/10/2005, cf. TC-Processo 024.024/2009-1, peça 3, p. 39-50, peça 4, p. 1-15) , César Rodrigues Viana e José Augusto Santos Ferro (resposta de 26/10/2005, cf. TC-Processo 024.024/2009-1, peça 4, p. 16-21) e Eliane da Conceição Silva Matos (resposta de 27/10/2005, cf. TC-Processo 024.024/2009-1, peça 4, p. 22-32) .
	O relatório conclusivo da CTCE intitulado "Relatório de análise pós defesa" foi expedido em 7/6/2006 (v. peça 71; TC-Processo 024.024/2009-1, peça 5, p. 3-25, peça 6, p. 1-21) e consignou que os citados são responsáveis solidários pelos débitos originários, constatadas falhas administrativas, prática de irregularidades e a ocorrência de danos ao erário (TC-Processo 024.024/2009-1, peça 6, p. 20) .
	Por meio de despacho de 9/4/2007, encaminhou-se o proc. MTE 46223.001130/2006-40 ao Subsecretário da Subsecretaria de Planejamento, Orçamento e Administração do MTE com pedido de envio à Coordenação-Geral de Orçamento, Finanças e Contabilidade para inscrição da responsabilidade dos débitos apurados (TC-Processo 024.024/2009-1, peça 6, p. 24) , o que foi realizado por meio de despacho de 10/4/2007 juntado à peça 6, p. 25, do TC-Processo 024.024/2009-1. A inscrição de responsabilidade foi realizada por intermédio da Nota de Lançamento 2007NL000094, de 19/4/2007 (TC-Processo 024.024/2009-1, peça 7, p. 1) , para, então, serem os autos devolvidos à SPPE/MTE, por meio do Despacho-CGOFC de 11/4/2007, para encaminhamento à CGU (TC-Processo 024.024/2009-1, peça 7, p. 2) . Em 9/12/2009, houve novo pedido de inscrição de responsabilidade (v. peça 26, p. 23) , para revisão do registro de Eliane da Conceição Silva Matos para Eliane da Conceição Azevedo Silva (v. TC-Processo 024.024/2009-1, peça 7, p. 6) .
A TCE decorrente do proc. MTE 46223.001130/2006-401 foi protocolada neste Tribunal em 25/8/2009 (v. chancela, TC-Processo 024.024/2009-1, peça 7, p. 15) . 	Em instrução de 3/12/2009, foi proposto o apensamento do processo ao TC0-Processo 016.796/2009-8 (TC-Processo 024.024/2009-1, peça 7, p. 31-32) proposta esta acolhida por meio de Despacho do Exmo. Sr, Relator José Múcio Monteiro	, de 4/2/2010 (TC-Processo 024.024/2009-1, peça 7, p. 34) .
Abordados os aspectos fundamentais pré-existentes de cada contrato, e considerando a diretriz de análise do Voto Revisor (peça 43) , passa-se a análise dos fatos inquinados para verificação de eventual dano ao Erário.
EXAME TÉCNICO
Considerando ter o MTE enviado as cópias solicitadas por intermédio das duas diligências realizadas (peças 68 a 115) e acolhendo o entendimento de que representam a totalidade dos respectivos processos originais (como solicitado) , tem-se por atendidas as referidas diligências. Assim, tendo em vista o Acórdão 1509/2015-TCU-Primeira Câmara, orientado pelo Voto Complementar respectivo, segue-se com a análise das contas aqui reunidas, tendo como base tanto a documentação pré-existente quanto aquela recentemente juntada aos autos em decorrência das mencionadas diligências.
Cabe ainda destacar que as análises empreendidas seguiram a diretriz contida no Voto Revisor (peça 43) de que sendo o débito apontado pelo repassador decorre da ausência de apresentação, pelos responsáveis, dos comprovantes de realização do curso de forma integral. Lembrou que, em relação aos processos do Planfor, a jurisprudência desta Corte tem adotado, como critério, que sejam relevadas as falhas não diretamente vinculadas a possível débito, para se considerar devidamente comprovada a regular execução dos cursos ministrados nos casos em que for possível concluir pela existência de três elementos fundamentais em qualquer treinamento: instrutores, alunos e instalações físicas. Por conseguinte, defendeu que os documentos referidos pela Comissão de TCE do MTE podem, ao menos em tese, comprovar a existência dos três elementos supracitados.
Por esse motivo, para cada contratado, foi realizada análise amostral, tal como feito pela CGU, nos documentos existentes nos autos para comprovar, ou não, a realização dos cursos contratados e, portanto, caracterizar a eventual presença de dano ao erário. 
Por motivos de racionalidade das informações, o exame será dividido por contrato analisado.
Contrato de Prestação de Serviços 28/99-GDS
No que tange ao Contrato 28/99-GDS existe o conjunto probatório, formado pelos documentos apresentados pelos responsáveis e de guarda do próprio SPPE/MTE, suficiente para estabelecer o nexo de causalidade entre os valores repassados e o objeto pretendido. Isso porque, para além das notas fiscais emitidas pelo Senai/MA e dos documentos de gastos de pagamento com despesas de instrutores (peça 54, p. 58-77 e peça 55) há farta relação dos alunos atendidos (peça 52, p. 59-77, peça 53, peça 54, p. 1-50, peça 56, p. 1 a peça 58, p. 25) . Em uma amostragem das referidas listas é possível identificar, no mínimo, 550 alunos nos cursos, quando o total previsto era de 664 alunos (64 alunos do curso de gerenciamento e 600 para o curso de corte e costura) o que demonstra mais de 80% de execução, motivo pelo qual não é razoável afirmar que o referido contrato não foi executado e imputar a sua devolução de valores. 
Seguindo a diretriz adotada nesse processo, havendo documentação acerca da presença de alunos e de instrutores é de se imaginar que eles interagiram em alguma estrutura física, sendo cabível entender que a execução ocorreu. Ademais, os responsáveis, ainda no âmbito interno, apresentaram suas defesas carreando documentação e indicando que os documentos faltantes ou já haviam sido entregues à época, caso dos certificados (peça 3, p. 51/54) ou não mais existiam devido ao decurso do tempo. Desse modo, considerando o conjunto documental robusto existente que já corrobora com a realização de mais de 80% dos cursos, entende-se que novo chamamento dos responsáveis ao processo não resultaria em novo ganho documental, pelo que os elementos analisados são representativos para estabelecer o nexo de causalidade entre o objeto pactuado e os recursos desembolsados.
Por essa razão, entende-se que os gestores arrolados como responsáveis Srs. César Rodrigues Viana, CPF XXX.661.113-XX, José Augusto Santos Ferro, CPF XXX.856.997-XX, Eliane da Conceição Silva Matos [Eliane da Conceição Azevedo Silva], CPF XXX.705.013-XX; Eloína Helena Sousa Abrantes, CPF XXX.664.363-XX; Nassim Gabriel Mehedff, CPF XXX.243.786-XX, Wladimir de Carvalho Abreu, CPF XXX.013.487-XX, Lucio Antonio Rabelo Balata, CPF XXX.574.343-XX; Vera Simone Cardoso de Paiva Mohana Pinheiro, CPF XXX.996.063-XX; José Carlos Durans Pinheiro, CPF XXX.298.493-XX, devem ter suas contas julgadas regulares com ressalva, haja vista a existência de elementos suficientes a comprovar a realização dos cursos contratados, mas que ocorrem impropriedades, de natureza formal, na prestação de contas como a anão comprovação da emissão de certificados para os aprovados, a não participação de instrutores relacionados e utilização e substituição de instrutores sem autorização (peça 58, p. 35) .
Contrato de Prestação de Serviços 92/99-GDS
O Contrato 92/99-GDS firmado com a Fetaema previa a realização de 12 (doze) turmas do curso de Gestão de Unidades Produtivas para Agricultores Familiares, para 20 treinandos por turma, totalizando 240 treinandos, nos municípios mencionados nos municípios de maranhenses de Carolina, João Lisboa, Brejo, Bacabal, Santa Inês, Zé Doca, São Luís, Viana, Santa Helena, Caxias, São Domingos e São João dos Patos. 
O primeiro ponto a se destacar é a própria CTCE em seu relatório, item 74 (peça 70, p. 42) , confirma a realização de treinamento de pelo menos 65% dos alunos previstos. Apesar disso, consta um "termo de devolução" da SPPE/MTE (peça 70, p. 99) em que a CTCE informa a presença de documentação em 7 pastas relativa a 8 municípios.  A Fetaema, em sua defesa ainda no âmbito interno (peça 70, p. 106) , indicou que a obrigação contratual de ministrar os cursos era em relação aos polos e não obrigatoriamente na sede do polo, conforme anexo contratual (peça 69, p. 124) .    Soma-se a esse fato os documentos de recibos de pagamentos existentes de instrutores (peça 69, p. 78-115, peça 70, p. 116/117/135) .
Ademais, constam 4 Relatórios da CGU (peça 70, p. 15-28) e em todos constam a confirmação da realização dos cursos verificados. Desse modo, considerando o conjunto documental e as informações existentes com a realização de mais de 65% dos cursos e os resultados das auditorias realizadas pela CGU, entende-se que novo chamamento dos responsáveis ao processo não resultaria em novo ganho documental, pelo que os elementos analisados são representativos para estabelecer o nexo de causalidade entre o objeto pactuado e os recursos desembolsados.
Por essa razão, entende-se que à Fetaema e os responsáveis Srs. Domingos Albuquerque Paz, Cesar Rodrigues Viana, Nassim Gabriel Mehedff, devem ter suas contas julgadas regulares com ressalva, haja vista a existência de elementos suficientes a comprovar a realização dos cursos contratados, mas que ocorrem impropriedades, de natureza formal, na prestação de contas como a modificação de locais e datas de realização dos cursos.
Contrato de Prestação de Serviços 54/99-GDS
O Contrato 54/99-GDS firmado com o Senat previa a realização de um curso de Formação de Motoristas, para 500 treinandos, em 20 turmas (TC-Processo 020.030/2010-3, peça 1, p. 49; peça 2, p. 5) , e um curso de formação de cobradores, para 200 treinandos, em oito turmas de 54 horas (TC-Processo 020.030/2010-3, peça 1, p. 49; peça 2, p. 5) , todos no município de São Luís/MA.
No que tange ao Contrato 54/99-GDS existe o conjunto probatório, formado pelos documentos apresentados pelos responsáveis e de guarda do próprio SPPE/MTE, suficiente para estabelecer o nexo de causalidade entre os valores repassados e o objeto pretendido (peça 74, p. 73-86, peça 75, p. 60-152) . Isso porque, para além das notas fiscais emitidas pelo Senat/MA e dos documentos de gastos há farta relação dos alunos. 
Em uma amostragem das referidas listas (peça 75, p. 60-152) é possível identificar a existência de 200 treinandos como previsto, motivo pelo qual não é razoável afirmar que o referido contrato não foi executado e imputar a sua devolução de valores. Ademais, constam 4 Relatórios da CGU (peça 73, p. 73-89) e em todos constam a confirmação da realização dos cursos verificados.
Desse modo, considerando o conjunto documental e as informações existentes com o atendimento ao número de alunos contratado e os resultados das auditorias realizadas pela CGU, entende-se que novo chamamento dos responsáveis ao processo não resultaria em novo ganho documental, pelo que os elementos analisados são representativos para estabelecer o nexo de causalidade entre o objeto pactuado e os recursos desembolsados.
Por essa razão, entende-se que o Senat/MA e os responsáveis David Lopes de Oliveira, César Rodrigues Viana, José Augusto Santos Ferro, Eliane da Conceição da Silva Matos, Eloína Helena Sousa Abrantes e Nassim Gabriel Mehedff , devem ter suas contas julgadas regulares com ressalva, haja vista a existência de elementos suficientes a comprovar a realização dos cursos contratados, mas que ocorrem impropriedades, de natureza formal, como a substituição de instrutores inicialmente previstos, sem prévia autorização.
Contrato de Prestação de Serviços 26/99-GDS
	O Contrato 26/99-GDS firmado com a Ufma previa a realização de avaliação externa Plano Estadual de Educação Profissional - PEQ/99 (peça 81, p. 139-165) . Os pagamentos estavam condicionados à entrega dos seguintes documentos: Primeira parcela a entrega de Relatório referente a avaliação do processo de Planejamento Estadual de Qualificação Profissional e análise da pertinência e adequação dos programas e projetos em face do perfil do mercado de trabalho, da PEA e dos eixos estratégicos de desenvolvimento do Estado (peça 81, p. 128) ; Segunda parcela a entrega Rela1ório Parcial referente às dimensões propostas: consistência metodológica, perfil e desempenho das entidades executoras, resultados obtidos em face as metas e objetivos pré-fixados e perfil socioeconômico da clientela atendida; a Terceira Parcela com a entrega de Relatório Final referente as dimensões propostas: consistência metodológica, perfil e desempenho das entidades executoras, resultados obtidos em face as metas e objetivos pré-fixados e perfil socioeconômico da clientela atendida.
Os referidos documentos estão juntados, respectivamente, à peça 81, p. 139-165, peça 82, p.  6-64 e peça 69-163. Logo, os produtos estipulados foram efetivamente entregues e aceitos pelo contratante. 
Ainda na fase interna, a Ufma foi instada a responder por irregularidades na execução, especialmente a não utilização das pessoas indicadas no projeto executivo contratado e a falta de documentação comprobatória das despesas referentes à execução do contrato. A Universidade em reposta e mencionando as cláusulas contratuais esclareceu que a sua obrigação era de apresentar produtos e sua aprovação, sem que lhe fosse imposta a obrigação de prestar contas, dada a natureza contratual do ajuste (peça 86, p. 73-75) . 
Nota-se, portanto, que em relação ao referido contrato, os elementos de suporte aos pagamentos estipulados no ajuste foram efetivamente entregues, razão pela qual os desembolsos ocorrem mediante a contraprestação devida, o que afasta a ocorrência de dano ao erário. Para eventuais impropriedades, como a modificação do corpo técnico efetivamente envolvido na execução do contrato, entende-se que devam ser motivos para a ressalva das referidas contas, mas não para o prosseguimento processual de citação ou audiência dos responsáveis envolvidos. 
Por essa razão, entende-se que a Ufma e os responsáveis Othon de Carvalho Bastos, César Rodrigues Viana, José Augusto Santos Ferro, Eloína Helena Sousa Abrantes e Nassim Gabriel Mehedff  devem ter suas contas julgadas regulares com ressalva, haja vista a existência dos produtos fixados em contrato como condição para os pagamentos realizados, mas que ocorrem impropriedades, de natureza formal, como a não participação de professores relacionados e respectiva substituição sem autorização prévia do contratante.
Contrato de Prestação de Serviços 46/99-GDS
O Contrato 46/99-GDS firmado com a Aesca previa a execução de projeto de qualificação profissional para trabalhadores rurais das áreas de reforma agrária (peca 95, p. 193-197) , com dois cursos, um de Manejo e conservação do solo, para 18 turmas em um total de 450 treinandos (TC-Processo 020.048/2009-5, peça 2, p. 24) , e um de Formação de Agentes de Desenvolvimento Comunitário, para uma turma de 160 horas, para 60 treinandos (TC-Processo 020.048/2009-5, peça 2, p. 38) . 
No que tange ao Contrato 46/99-GDS existe o conjunto probatório, formado pelos documentos apresentados pelos responsáveis e de guarda do próprio SPPE/MTE, suficiente para estabelecer o nexo de causalidade entre os valores repassados e o objeto pretendido (peça 91, p. 77 a peça 95, p. 187, peça 98, p. 27-188, e peça 100 a peça 114) . Isso porque, para além das notas fiscais emitidas pelo Senat/MA e dos documentos de gastos há farta relação dos alunos. 
Em uma amostragem das referidas listas (peça 98, p. 27-188) é possível identificar a existência de 510 treinandos como previsto, motivo pelo qual não é razoável afirmar que o referido contrato não foi executado e imputar a sua devolução de valores.
Desse modo, considerando o conjunto documental e as informações existentes com o atendimento ao número de alunos contratado, entende-se que novo chamamento dos responsáveis ao processo não resultaria em novo ganho documental, pelo que os elementos analisados são representativos para estabelecer o nexo de causalidade entre o objeto pactuado e os recursos desembolsados.
Por essa razão, entende-se que a Aesca e aos Srs. Nassim Gabriel Mehedff, César Rodrigues Viana, José Jonas Borges da Silva, devem ter suas contas julgadas regulares com ressalva, haja vista a existência de elementos suficientes a comprovar a realização dos cursos contratados, mas que ocorrem impropriedades, de natureza formal, como a substituição de instrutores inicialmente previstos, sem prévia autorização.
Contrato de Prestação de Serviços 59/99-GDS
O Contrato 59/99-GDS firmado com a Fundação Beneficente São Sebastião (FBSS) previa a execução de projeto de qualificação profissional para líderes comunitários e produtores rurais em técnicas avançadas na agricultura familiar tradicional da Regional de Viana, concernente a um curso de Técnicas Avançadas na Agricultura Familiar, para 85 turmas de 20 alunos em um total de 1.700 treinandos, em três módulos. 
No que tange ao Contrato 59/99-GDS, a CTCE anotou que nem a GDS nem a executora apresentou documentos referentes ao cumprimento das exigências para fins de liberação das parcelas de pagamento previstas no contrato, exceto as notas fiscais atestando a execução dos serviços (itens 73, 76, 90, 110 a 115, peça 71, p. 12, 14 e 17) .
Por outro lado, a Fundação argumentou que os relatórios de fiscalização da CGU  401, 405, 406, 407, 408, 412 e 422, 432, 433 e 434 evidenciaram que os cursos foram realizados, que não houve evasão, que as aulas foram ministradas em local e com material adequados, que teria havido divulgação em rádios locais e convites a líderes comunitários e que os instrutores dos cursos eram devidamente qualificados (item 39, TC-Processo 024.024/2009-1, peça 3, p. 32; peça 4, p. 8) .
Apesar de não haver documentação sobre as fichas dos treinando e/ou certificados e comprovação de pagamento aos instrutores, possivelmente pelo extravio ou não localização devido à mudança de arquivos para o almoxarifado do Vinhais, o que corresponderia a uma falha na guarda de documentos do estado (item 1, TC-Processo 024.024/2009-1, peça 4, p. 16-17) .
Desse modo, considerando as informações existentes com o atendimento ao número de alunos contratado e dos relatórios da CGU de que os cursos foram realizados, entende-se que novo chamamento dos responsáveis ao processo não resultaria em novo ganho documental, pelo que os elementos analisados são representativos para estabelecer o nexo de causalidade entre o objeto pactuado e os recursos desembolsados.
Por essa razão, entende-se que a Fundação Beneficente São Sebastião e os responsáveis Maria de Lourdes de Carvalho Costa, César Rodrigues Viana, José Augusto Santos Ferro, Eliane da Conceição Silva Matos e Nassim Gabriel Mehedff, devem ter suas contas julgadas regulares com ressalva, haja vista a existência de elementos suficientes a comprovar a realização dos cursos contratados, mas que ocorrem impropriedades, de natureza formal, como a substituição de instrutores inicialmente previstos, sem prévia autorização.
CONCLUSÃO
Considerando que, em relação aos processos do Planfor, a jurisprudência desta Corte tem adotado, como critério, que sejam relevadas as falhas não diretamente vinculadas a possível débito, nos termos do Voto Revisor (peça 43) , para se considerar devidamente comprovada a regular execução dos cursos ministrados nos casos em que for possível concluir pela existência de três elementos fundamentais em qualquer treinamento: instrutores, alunos e instalações físicas. Por esse motivo, para cada contratado, foi realizada análise amostral, tal como feito pela CGU, nos documentos existentes nos autos para comprovar, ou não, a realização dos cursos contratados e, portanto, caracterizar a eventual presença de dano ao erário. 
Desse modo, para todos os contratos analisados nesses autos, restou comprovado a presença de um conjunto documental representativos para estabelecer o nexo de causalidade entre o objeto pactuado e os recursos desembolsados. Isso porque evidenciaram a realização dos cursos objetos dos contratos, apesar da ocorrência de impropriedades formais. E que em casos análogos o TCU entendeu pelo julgamento das contas pela regularidade com ressalvas, a exemplo do Acórdão 4002/2012-TCU-Primeira Câmara, Acórdão 4394/2012-TCU-Primeira Câmara e Acórdão 6397/2012-TCU-Primeira Câmara.
Assim, tendo em vista que não subsistiram os fundamentos factuais que ensejem a ocorrência de dano ao erário, entende-se que as contas relativas ao Contrato de Prestação de Serviços 28/99-GDS dos Srs. César Rodrigues Viana, CPF XXX.661.113-XX, José Augusto Santos Ferro, CPF XXX.856.997-XX, Eliane da Conceição Silva Matos [Eliane da Conceição Azevedo Silva], CPF XXX.705.013-XX; Eloína Helena Sousa Abrantes, CPF XXX.664.363-XX; Nassim Gabriel Mehedff, CPF XXX.243.786-XX, Wladimir de Carvalho Abreu, CPF XXX.013.487-XX, Lucio Antonio Rabelo Balata, CPF XXX.574.343-XX; Vera Simone Cardoso de Paiva Mohana Pinheiro, CPF XXX.996.063-XX; José Carlos Durans Pinheiro, CPF XXX.298.493-XX, julgadas regulares com ressalvas.
Do mesmo modo, as contas relativas aos Contrato de Prestação de Serviços 92/99-GDS, 54/99-GDS, 26/99-GDS, 46/99-GDS e 59/99-GDS sejam julgadas regulares com ressalvas em relação aos seus responsáveis Domingos Albuquerque Paz, Cesar Rodrigues Viana, Nassim Gabriel Mehedff, David Lopes de Oliveira, José Augusto Santos Ferro, Eliane da Conceição da Silva Matos, Eloína Helena Sousa Abrantes, Othon de Carvalho Bastos, José Jonas Borges da Silva, Maria de Lourdes de Carvalho Costa e às entidades Fetaema, Senat/MA, Ufma, Aesca e Fundação Beneficente São Sebastião. 
PROPOSTA DE ENCAMINHAMENTO
	Ante todo o exposto, submete-se o processo à consideração superior, propondo, nos termos do art. 1º, inciso I, 16, inciso II, 18 e 23, inciso II, da Lei 8.443, de 16 de julho de 1992:
	a) julgar as contas do Contrato de Prestação de Serviços 28/99-GDS regulares com ressalvas, em relação aos responsáveis César Rodrigues Viana, CPF XXX.661.113-XX, José Augusto Santos Ferro, CPF XXX.856.997-XX, Eliane da Conceição Silva Matos [Eliane da Conceição Azevedo Silva], CPF XXX.705.013-XX; Eloína Helena Sousa Abrantes, CPF XXX.664.363-XX; Nassim Gabriel Mehedff, CPF XXX.243.786-XX, Wladimir de Carvalho Abreu, CPF XXX.013.487-XX, Lucio Antonio Rabelo Balata, CPF XXX.574.343-XX; Vera Simone Cardoso de Paiva Mohana Pinheiro, CPF XXX.996.063-XX; José Carlos Durans Pinheiro, CPF XXX.298.493-XX, dando-se-lhes quitação;
b) julgar as contas do Contrato de Prestação de Serviços 92/99-GDS regulares com ressalvas, em relação à Fetaema e aos Srs. Domingos Albuquerque Paz, Cesar Rodrigues Viana, Nassim Gabriel Mehedff, dando-se-lhes quitação;
c) julgar as contas do Contrato de Prestação de Serviços 54/99-GDS regulares com ressalvas, em relação ao Senat/MA e aos responsáveis David Lopes de Oliveira, César Rodrigues Viana, José Augusto Santos Ferro, Eliane da Conceição da Silva Matos, Eloína Helena Sousa Abrantes e Nassim Gabriel Mehedff, dando-se-lhes quitação;
d) julgar as contas do Contrato de Prestação de Serviços 26/99-GDS regulares com ressalvas, em relação à Ufma e aos responsáveis Othon de Carvalho Bastos, César Rodrigues Viana, José Augusto Santos Ferro, Eloína Helena Sousa Abrantes e Nassim Gabriel Mehedff, dando-se-lhes quitação;
e) julgar as contas do Contrato de Prestação de Serviços 46/99-GDS regulares com ressalvas, em relação à Aesca e aos Srs. Nassim Gabriel Mehedff, César Rodrigues Viana, José Jonas Borges da Silva, dando-se-lhes quitação; e
f) julgar as contas do Contrato de Prestação de Serviços 59/99-GDS regulares com ressalvas, em relação à Fundação Beneficente São Sebastião e aos responsáveis Maria de Lourdes de Carvalho Costa, César Rodrigues Viana, José Augusto Santos Ferro, Eliane da Conceição Silva Matos e Nassim Gabriel Mehedff, dando-se-lhes quitação; e
		g) dar ciência da deliberação que vier a ser proferida as entidades e responsáveis supramencionados."
2.	O titular da Sec-MA discorda da proposta encaminhada na instrução acima, fazendo as seguintes considerações (peça 117) : 
"1.	Manifestamo-nos de forma discordante com a proposta de encaminhamento inserta na peça precedente.
2.	Conforme o voto às peças 43, são três os elementos fundamentais para se comprovar a realização de treinamentos, objeto da maioria dos contratos em análise: instrutores, alunos e instalações físicas. 
3.	Consoante alguns dos contratos analisados por este Secretário Substituto, não detectamos elementos que nos permitam concluir, com razoável segurança, a participação dos alunos nos cursos (por exemplo, documento de frequência no curso devidamente preenchido e assinado pelos alunos/instrutores, ou ao menos pelo responsável pela elaboração das frequências) , e/ou elementos que comprovem quem foram os instrutores de cada disciplina, e quais foram efetivamente as instalações físicas utilizadas -  v. por exemplo peça 52, p. 59-77; e peça 75, p. 60-152) . 
4.	No entanto, considerando os argumentos trazidos em referida instrução anterior, e a fim de afastar eventual entendimento posterior do Tribunal acerca desses argumentos, aliado ao fato de entendermos deva-se pautar o seguimento da análise proposta no item 3 acima, nos princípios da economia e celeridade processual, reputamos essencial nesta fase processual ratificar-se junto ao Tribunal, se deve a Unidade Técnica seguir na análise acima delineada, ou se a Corte considera suficientes as conclusões trazidas em mencionada instrução, para apreciação do Tribunal.
5.	Com esse objetivo acima, encaminhamos os autos ao Gabinete do Relator, via MP-TCU, com proposta de que o Tribunal ratifique a necessidade de que a Unidade Técnica aprofunde a análise dos débitos em questão nestes autos, considerando que para se comprovar a realização de treinamentos, objeto da maioria dos contratos em análise, necessário se comprovar a participação dos alunos nos cursos (por exemplo, documento de frequência no curso devidamente preenchido e assinado pelos alunos/instrutores, ou ao menos pelo responsável pela elaboração das frequências) , bem como elementos que comprovem quem foram os instrutores de cada disciplina ministrada, e quais foram as instalações físicas utilizadas, o que não se verificar em contratos constantes deste feito, pelo que se deve fazer essa análise mais abrangente no escopo desta TCE.
6.	Alternativamente, caso não acolhida a proposta supra, propomos seja apreciada a proposta trazida na instrução precedente."
3.	Por sua vez, o representante do Ministério Público junto ao TCU, Procurador Paulo Soares Bugarin, diverge do encaminhamento proposto pelo titular da Sec-MA (peça 118) : 
"Ao me pronunciar anteriormente nestes autos, emiti o seguinte parecer (peça 38) :
"Trata-se de Tomada de Contas Especial instaurada pelo Ministério de Trabalho e Emprego - MTE em decorrência de irregularidades na execução do Contrato de Prestação de Serviços nº 28/1999, decorrente da execução do Convênio MTE/SEFOR/CODEFAT 006/99, celebrado entre o Ministério do Trabalho e Emprego e o Estado do Maranhão para estabelecimento de cooperação técnica e financeira mútua para a execução das atividades inerentes à qualificação profissional, no âmbito do Plano Nacional de Qualificação do Trabalhador - Planfor, para o período de 1999 a 2002 (peça 1, pp. 17/38; peça 2, pp. 30/37) .
2. Na análise efetuada pela unidade técnica, na instrução constante da peça 35, a Secex/MA argumenta que o fundamento para o débito apurado no processo é, basicamente, a ausência de apresentação dos respectivos comprovantes de realização de parte dos cursos previstos, havendo apenas comprovação parcial. No entanto, considera que o tempo decorrido desde os fatos até o momento (eventos referentes ao Planfor 1999, executados em 1999 e 2000) importa em cerceamento de defesa, dada a dificuldade ou impossibilidade de apresentação da referente documentação, passados mais de dez anos do ocorrido. Esse entendimento importaria, ao ver da unidade técnica, em afastamento do débito fundado na falta de comprovação (itens 15 e 16 da instrução, peça 35) .
3. Como conclusão, considerando que 'não subsistiram os fundamentos factuais que ensejem a ocorrência de dano ao erário, mas persistindo apenas a presença de irregularidades de natureza formal', propõe a exclusão de responsabilidade das entidades contratadas e seus representantes, bem como a regularidade com ressalvas em relação aos gestores públicos arrolados.
4. Com as devidas vênias, o MP/TCU diverge do encaminhamento proposto.
5. Observo que o presente processo é mais um dentre diversas Tomadas de Contas Especiais instauradas com o objetivo de apurar irregularidades na comprovação dos cursos realizados no âmbito dos convênios firmados com recursos do Plano de Qualificação do Trabalhador (Planfor) .
6. Com relação a um dos responsáveis citados neste processo, o Sr. Nassim Gabriel Mehedff (ex-Secretário de Políticas Públicas de Emprego do MTE) , entendo que o mesmo não deve figurar como responsável nestas contas, em razão de que não era sua atribuição a verificação de comprovação da integral aplicação dos recursos nas ações de educação profissional. 
7. Quanto ao mérito, considero que, de fato, o longo tempo decorrido desde as ocorrências até o momento (eventos referentes ao Planfor 1999, executados em 1999 e 2000) acarreta sérias dificuldades aos responsáveis quanto a apresentação de documentos comprobatórios a título de alegações de defesa. No entanto, entendo que, nessas condições, seja mais adequado considerar as presentes contas iliquidáveis, ante a impossibilidade de o Tribunal se manifestar sobre o mérito da TCE.
8. Aliás, tanto a exclusão do Sr. Nassim Gabriel Mehedff (ex-Secretário de Políticas Públicas de Emprego do MTE) , quanto considerar as contas iliquidáveis, tem sido o entendimento do TCU em processos semelhantes, a exemplo do decidido nos Acórdãos nº s 2548/2011 e 2549/2011, ambos da 2ª Câmara, e Acórdão 2031/2011-TCU-Primeira Câmara.
9. Ante o exposto, o MP/TCU manifesta-se pela exclusão da responsabilidade do Sr. Nassim Gabriel Mehedff, bem como no sentido de considerar as presentes contas iliquidáveis, nos termos dos arts. 20 e 21 da Lei n° 8.443/92."
2.	Esta Corte de Contas, no entanto, ao apreciar o feito, decidiu converter o julgamento em diligência, nos termos do Acórdão 1509/2015-TCU-Primeira Câmara (peça 44) .
3.	Retornam os autos a este Ministério Público de Contas, após novo exame realizado pela então Secex-MA, à luz dos novos elementos obtidos junto à Secretaria de Políticas Públicas de Emprego, abrangendo os seguintes contratos decorrentes do Convênio MTE/SEFOR/CODEFAT 006/99, tratados no processo principal e nos apensados:
	a) Contrato de Prestação de Serviço nº 028/1999, firmado entre o Governo do Estado do Maranhão e o Serviço Nacional de Aprendizagem Industrial - SENAI/DR/MA (processo principal) ;
	b) Contrato de Prestação de Serviço nº 092/1999, firmado entre o Governo do Estado do Maranhão e a Federação dos Trabalhadores na Agricultura do Estado do Maranhão - FETAEMA (TC nº Processo 019.872/2009-1) ;
	c) Contrato de Prestação de Serviço nº 026/1999, firmado entre o Governo do Estado do Maranhão e a Fundação Universidade Federal do Maranhão - UFMA (TC nº Processo 020.027/2009-5) ;
	d) Contrato de Prestação de Serviços nº 054/1999, firmado entre o Governo do Estado do Maranhão e o Serviço Nacional de Aprendizagem do Transporte - SENAT (TC nº Processo 020.030/2010-3) ;
	e) Contrato de Prestação de Serviço nº 046/1999, firmado entre o Governo do Estado do Maranhão e a Associação Estadual de Cooperação Agrícola - AESCA/MA (TC nº Processo 020.048/2009-5) ;
	f) Contrato de Prestação de Serviço nº 059/1999, firmado entre o Governo do Estado do Maranhão e a Fundação Beneficente São Sebastião (TC nº Processo 024.024/2009-1) .
4.	Na instrução acostada à peça 116, o auditor concluiu que não restou configurado dano ao erário, uma vez que ficou comprovada a presença de documentos representativos para estabelecer o nexo de causalidade entre o objeto pactuado e os recursos desembolsados, na medida em que evidenciaram a realização dos cursos objetos dos contratos, apesar da ocorrência de impropriedades formais. Desse modo, propôs que as presentes contas sejam julgadas regulares com ressalva, na linha dos precedentes que menciona, proferidos em casos análogos.
5.	Por sua vez, o secretário substituto divergiu do encaminhamento proposto, por considerar que não há elementos que permitam verificar, com razoável segurança, quem foram os alunos que participaram dos cursos; quem foram os instrutores de cada disciplina e quais foram as instalações físicas utilizadas, motivo pelo qual propôs que o Tribunal determine a continuidade e o aprofundamento da análise dos presentes autos, a fim de sanear as dúvidas suscitadas em seu pronunciamento (peça 117) .
6.	Com as devidas vênias, reafirmo as dificuldades decorrentes do longo tempo decorrido, tanto para a continuidade das apurações por esta Corte de Contas, quanto para o estabelecimento da ampla defesa dos responsáveis.
7.	Ante o exposto, e considerando as dúvidas suscitadas pelo secretário substituto, ratifico meu pronunciamento anterior, no sentido de que seja excluída a responsabilidade do Sr. Nassim Gabriel Mehedff e de que sejam consideradas iliquidáveis as presentes contas, nos termos dos arts. 20 e 21 da Lei n° 8.443/92."
	
	 É o Relatório.

Augusto Aristóteles Matões Brandão (OAB/MA 7306-A, TC-020.048/2009-5, peça 7, p. 5); Paula Cardoso Pires Parente (OAB/DF 23.668, TC- 020.048/2009-5, peça 8, p. 6) e Walter Costa Porto (OAB/DF 6.098, TC-020.048/2009-5, peça 8, p. 6); Jéssica de Oliveira Amaral (OAB/DF 48.386, peças 63 e 115), estagiário Douglas Wallison dos Santos (OAB/DF 14.632/E, peça 63); Antonio Edileu Fernandes da Silva (C.I. 114567099-4 SSP/MA, TC-020.048/2009-5, peça 3, p. 41, procurador da Aesca)

Procurador Paulo Soares Bugarin

TOMADA DE CONTAS ESPECIAL. CONVERSÃO DO FEITO EM DILIGÊNCIAS. EXCLUSÃO DA RESPONSABILIDADE DE UM RESPONSÁVEL. CONTAS ILIQUIDÁVEIS.

TOMADA DE CONTAS ESPECIAL (TCE)

Inicialmente, registro que atuo nos presentes autos por força do art. 152 do Regimento Interno do TCU (RI/TCU) .
2.	Trata-se de Tomada de Contas Especial (TCE) instaurada pelo extinto Ministério de Trabalho e Emprego - MTE em razão de irregularidades verificadas na execução do Contrato de Prestação de Serviços nº 28/1999, originado do Convênio MTE/SEFOR/CODEFAT 006/99, celebrado entre o extinto MTE e o Estado do Maranhão para estabelecimento de cooperação técnica e financeira mútua para a consecução das atividades inerentes à qualificação profissional, no âmbito do Plano Nacional de Qualificação do Trabalhador - Planfor, para o período de 1999 a 2002.
3. 	Na instrução de peça 35, a então Secex/MA (Sec-MA) asseverou que o fundamento para o débito apurado no processo era,  em suma, a ausência de apresentação dos  comprovantes de realização de parte dos cursos previstos, ou seja, haveria apenas comprovação parcial da execução contratual. 
4.	Entretanto, a extinta Secex/MA ponderou  que o transcurso de tempo desde os fatos até aquele momento (eventos referentes ao Planfor 1999, executados em 1999 e 2000) implicaria cerceamento de defesa, em vista da dificuldade ou mesmo da impossibilidade de apresentação da pertinente documentação, passados mais de dez anos do ocorrido. Na visão da unidade instrutiva, tais argumentos levariam ao afastamento do débito fundado na inviabilidade de apresentação de elementos tendentes a sanar os autos.
5. 	Nesse entendimento, a Secex/MA propôs a exclusão de responsabilidade das entidades contratadas e seus representantes, bem como a regularidade com ressalvas em relação aos gestores públicos arrolados, ao considerar que 'não subsistiram os fundamentos factuais que ensejem a ocorrência de dano ao erário, mas persistindo apenas a presença de irregularidades de natureza formal'.
6.	Naquela oportunidade, o MPTCU divergiu da proposta encaminhada pela unidade técnica, alvitrando a exclusão das responsabilidade do Sr. Nassim Gabriel Mehedff (ex-Secretário de Políticas Públicas de Emprego do MTE) em vista de não ser "sua atribuição a verificação de comprovação da integral aplicação dos recursos nas ações de educação profissional". 
7.	De outro lado, entendeu o representante do MPTCU que as contas deveriam ser consideradas iliquidáveis em razão das dificuldades dos responsáveis apresentarem documentos comprobatórios relativos ao Planfor 1999, com eventos realizados em 1999 e 2000, o que prejudicaria a ampla defesa dos responsáveis.
8.	Conclui o MPTCU que "tanto a exclusão do Sr. Nassim Gabriel Mehedff (ex-Secretário de Políticas Públicas de Emprego do MTE) , quanto considerar as contas iliquidáveis, tem sido o entendimento do TCU em processos semelhantes, a exemplo do decidido nos Acórdãos nº s 2548/2011 e 2549/2011, ambos da 2ª Câmara [relator Ministro José Jorge], e Acórdão 2031/2011-TCU-Primeira Câmara [relator Ministro Marcos Bemquerer Costa]."
9.	Em apreciação do feito, a 1a Câmara decidiu converter o julgamento em diligência, nos termos do Acórdão nº 1509/2015, relator Ministro José Múcio.
10.	Feitas as diligências determinadas pela 1a Câmara, foram incorporados aos autos novos elementos fornecidos pela Secretaria de Políticas Públicas de Emprego, englobando os contratos abaixo listados com origem no Convênio MTE/SEFOR/CODEFAT 006/99:
	a) Contrato de Prestação de Serviço nº 028/1999, firmado entre o Governo do Estado do Maranhão e o Serviço Nacional de Aprendizagem Industrial - SENAI/DR/MA (processo principal) ;
	b) Contrato de Prestação de Serviço nº 092/1999, firmado entre o Governo do Estado do Maranhão e a Federação dos Trabalhadores na Agricultura do Estado do Maranhão - FETAEMA (TC nº Processo 019.872/2009-1) ;
	c) Contrato de Prestação de Serviço nº 026/1999, firmado entre o Governo do Estado do Maranhão e a Fundação Universidade Federal do Maranhão - UFMA (TC nº Processo 020.027/2009-5) ;
	d) Contrato de Prestação de Serviços nº 054/1999, firmado entre o Governo do Estado do Maranhão e o Serviço Nacional de Aprendizagem do Transporte - SENAT (TC nº Processo 020.030/2010-3) ;
	e) Contrato de Prestação de Serviço nº 046/1999, firmado entre o Governo do Estado do Maranhão e a Associação Estadual de Cooperação Agrícola - AESCA/MA (TC nº Processo 020.048/2009-5) ;
	f) Contrato de Prestação de Serviço nº 059/1999, firmado entre o Governo do Estado do Maranhão e a Fundação Beneficente São Sebastião (TC nº Processo 024.024/2009-1) .
11.	Após a análise dessa documentação, o auditor manifestou-se pela inexistência de dano ao erário, em vista do estabelecimento do nexo de causalidade entre o objeto pactuado e as despesas realizadas. Apesar de ter verificado a ocorrência de  falhas formais, entendeu o instrutor que haveria comprovação da realização dos cursos objeto dos contratos em tela. 
12.	Arrimado nesses precedentes proferidos em casos análogos, o auditor propôs que as presentes contas fossem julgadas regulares com ressalva.
13.	O secretário substituto, entretanto, divergiu do encaminhamento alvitrado, por entender ausentes documentos comprobatórios que possibilitam, com razoável segurança, a identificação dos alunos participantes dos cursos, dos instrutores de cada disciplina e das instalações físicas que teriam abrigado esses eventos. Assim sendo, o secretário substituto da Sec-MA propôs que o Tribunal determinasse a continuidade e o aprofundamento da análise dos presentes autos, a fim de esclarecer as dúvidas por ele suscitadas.
12.	O MPTCU, em novo exame dos autos, manteve o seu posicionamento estampado nos itens 6 a 8 deste Voto, em face das dúvidas trazidas à baila pelo secretário substituto. Reafirmou, na mesma linha de raciocínio adotada em seu parecer anterior, sua preocupação relativa às dificuldades decorrentes do longo tempo transcorrido, no caso vertente, tanto no que tange à continuidade das apurações pelo TCU, como para o exercício da ampla defesa pelos responsáveis.
13.	Sem reparos a fazer, esposo a tese defendida pelo representante do Ministério Público de Contas, Procurador Paulo Soares Bugarin, no sentido de que seja excluída a responsabilidade do Sr. Nassim Gabriel Mehedff e de que sejam consideradas iliquidáveis as presentes contas, nos termos dos arts. 20 e 21 da Lei n° 8.443/92.
14.	 Assim sendo, ratifico o posicionamento adotado em julgamentos análogos proferidos nos acórdãos mencionados no parecer do MPTCU.
 Em face do exposto, Voto por que seja adotado o Acórdão que ora submeto ao escrutínio do Pleno.
TCU, Sala das Sessões Ministro Luciano Brandão Alves de Souza, em 21 de maio de 2019.
RAIMUNDO CARREIRO 
Relator